ACORDAO-COMPLETO-2391472

ACÓRDÃO 436/2020 ATA 1/2020 - SEGUNDA CÂMARA

VISTOS, relatados e discutidos estes autos de Tomada de Contas Especial instaurada pela Fundação Nacional de Saúde - Funasa, em razão da não comprovação da boa e regular aplicação dos recursos repassados ao Município de Vitória do Xingu/PA por força do Termo de Compromisso 289/2009, celebrado entre aquela fundação e o aludido Município para a implantação de sistema de abastecimento de água na zona urbana do município,
ACORDAM os Ministros do Tribunal de Contas da União, reunidos em Sessão da Segunda Câmara, com fundamento nos arts. 1º, inciso I, 16, inciso III, alíneas "b" e "c", da Lei nº 8.443, de 16 de julho de 1992, c/c os arts. 19 e 23, inciso III, da mesma Lei, e com arts. 1º, inciso I, 209, incisos II e III, e §4º, 210 e 214, inciso III, do Regimento Interno do TCU, em:
9.1. acatar as alegações de defesa do Sr. Liberalino Ribeiro de Almeida Neto, CPF XXX.430.194-XX, ex-Prefeito de Vitória do Xingu/PA (gestão 1º/1/2009 a 24/8/2011) , em relação às irregularidades de omissão no dever de prestar contas e de não comprovação da propriedade do terreno onde foram realizadas as obras (irregularidades 1 e 4) , e rejeitar quanto às irregularidades de realização de pagamento sem a liquidação prévia da despesa e sem a devida contraprestação em serviços no âmbito do Termo de Compromisso 289/2009, e de execução parcial da obra do referido termo de compromisso, sem alcance dos objetivos e funcionalidade do objeto pactuado no plano de trabalho proposto (irregularidades 2 e 3) ;
9.2. julgar irregulares as contas do Sr. Liberalino Ribeiro de Almeida Neto, com fundamento nos arts. 1º, inciso I, 16, inciso III, alíneas "b" e "c", e § 2º, alínea "b", 19, caput, e 23, inciso III, da Lei 8.443/1992, c/c os artigos 1º, inciso I, 209, incisos II e III, e § 4º, inciso II, 210 e 214, inciso III, do Regimento Interno/TCU, condenando-o ao pagamento das importâncias a seguir especificadas e fixando-lhe o prazo de quinze dias, a contar da respectiva notificação, para que comprove perante este Tribunal, em respeito ao art. 214, inciso III, alínea "a", do Regimento Interno/TCU, o recolhimento das dívidas aos cofres do Tesouro Nacional, atualizadas monetariamente e acrescidas de juros de mora calculados a partir das datas indicadas até a data do efetivo recolhimento e com o abatimento de valores acaso já satisfeitos, nos termos da legislação vigente:
	VALOR ORIGINAL (R$) 
	DATA DA OCORRÊNCIA
	DÉBITO/CRÉDITO

	500.000,00
	7/7/2010
	Débito

	375.000,00
	14/12/2010
	Débito

	375.000,00
	15/8/2011
	Débito

	112.507,47
	18/12/2013
	Crédito

9.3. aplicar, com fundamento no art. 57 da Lei 8.443/1992 c/c o art. 267 do Regimento Interno do TCU, multa no valor de R$ 10.000,00 ao Sr. Liberalino Ribeiro de Almeida Neto, CPF XXX.430.194-XX, fixando o prazo de 15 dias, a partir da notificação, para que, nos termos do art. 214, inciso III, alínea "a", do Regimento Interno do TCU, comprove perante este Tribunal o recolhimento aos cofres do Tesouro Nacional do valor atualizado monetariamente desde a data deste Acórdão até a data do efetivo recolhimento, se for pago após o vencimento, na forma da legislação em vigor;
9.4. autorizar, desde logo, a cobrança judicial das dívidas nos termos do art. 28, inciso II, da Lei 8.443/1992, c/c o art. 219, inciso II, do Regimento Interno do TCU, caso não atendidas as notificações;
9.5.autorizar, desde logo, com fundamento no art. 26 da Lei 8.443/1992 c/c o art. 217 do Regimento Interno do TCU, o parcelamento da dívida em até 36 (trinta e seis) parcelas, incidindo sobre cada uma os encargos legais devidos, sem prejuízo de alertá-los de que, caso optem por essa forma de pagamento, a falta de comprovação do recolhimento de qualquer parcela implicará o vencimento antecipado do saldo devedor, nos termos do art. 26, parágrafo único, da Lei 8.443/1992, c/c o art. 217, § 2º, do Regimento Interno do TCU;
9.6. encaminhar cópia do acórdão ao Procurador-Chefe da Procuradoria da República no Pará, nos termos do § 3º do art. 16 da Lei 8.443/1992 c/c o § 7º do art. 209 do RI/TCU, para adoção das medidas que entender cabíveis, alertando-o de que o voto e o relatório da deliberação podem ser consultados no endereço www.tcu.gov.br/acordaos;
9.7 dar ciência da deliberação aos responsáveis e, em obediência ao art. 18, § 6º, da Resolução-TCU 170/2004, à Superintendência Estadual da Fundação Nacional de Saúde no Estado do Pará.

Tomada de contas especial em razão da impugnação integral das despesas realizadas no âmbito do Termo de Compromisso/Programa de Aceleração do Crescimento, cujo objeto consistia na implantação de sistema de abastecimento de água na zona urbana da municipalidade.

Segunda Câmara

Município de Vitória do Xingu - PA.

3. Interessados/Responsáveis:
3.1. Interessado: Fundação Nacional de Saúde (26.989.350/0001-16)
3.2. Responsável: Liberalino Ribeiro de Almeida Neto (XXX.430.194-XX).

13.1. Ministros presentes: Ana Arraes (Presidente), Augusto Nardes, Aroldo Cedraz e Raimundo Carreiro (Relator).
13.2. Ministros-Substitutos presentes: Marcos Bemquerer Costa e André Luís de Carvalho.

ACORDAO-COMPLETO-2486490

Acórdão 8633/2021 - Segunda Câmara

RAIMUNDO CARREIRO

Cuidam os presentes autos de tomada de contas especial instaurada pela Fundação Nacional de Saúde (Funasa) , em face do Sr. Liberalino Ribeiro de Almeida Neto (CPF XXX.430.194-XX) , ex-prefeito do município de Vitória do Xingu/PA, no período de 1º/1/2009 a 24/8/2011, em razão da não comprovação da boa e regular aplicação dos recursos oriundos do Termo de Compromisso/Programa de Aceleração do Crescimento (TC/PAC) nº 289/2009, cujo objeto consistia na implantação de sistema de abastecimento de água na zona urbana da municipalidade.
2.	Para a consecução desse objeto, estavam previstos R$ 1.288.660,10, sendo R$ 38.660,10 a título de contrapartida e R$ 1.250.000,00 sob a responsabilidade da concedente, liberados em três parcelas, em 7/7/2010, 14/12/2010 e 15/8/2011.
EXAME PRELIMINAR
3.	O disposto no art. 10 da Instrução Normativa nº 71/TCU/2012 foi observado, uma vez que constam dos autos os documentos elencados nesse normativo que se aplicam ao caso concreto e que possibilitam sua análise do mérito, em privilégio aos princípios do devido processo legal, contraditório e ampla defesa.
CITAÇÃO
4.	A citação do Sr. Liberalino Ribeiro de Almeida Neto foi realizada mediante o Edital 0018/2018-TCU/Secex-PA, de 21/5/2018 (peça 28) , em razão de tentativas frustradas de ciência, por meio dos Ofícios 0134/2018-TCU/Secex-PA, de 7/2/2018 (peça 21) , e 0608/2018-TCU/Secex-PA, de 25/4/2018 (peça 25) , ambos devolvidos pelos Correios sem recebimento pelo destinatário (peças 22 e 27) .
ANÁLISE DE MÉRITO APRESENTADA PELA SECEX-PA
5.	Com fulcro no art. 1º, § 3º, inciso I, da Lei nº 8.443/1992, transcrevo, a seguir, excerto da instrução lavrada originalmente no âmbito da Secretaria de Controle Externo no Pará (peça 49) , cujas conclusões contaram com a anuência do corpo diretivo daquela unidade técnica (peças 50 e 51) :
" (...) 
2.	Neste processo, quando nos referirmos aos atos administrativos da unidade descentralizada da Funasa no Pará (Funasa/Suest-PA) , indicaremos Funasa e de equipe técnica da Funasa/Suest/ Divisão de Engenharia de Saúde Pública-PA, simplesmente Diesp-PA; quanto a atos de outras unidades daquela fundação, mencionaremos a unidade específica da federação que o praticou, a exemplo da Funasa-DF (Funasa-Sede) .
HISTÓRICO
3.	O objeto do Termo de Compromisso/Programa de Aceleração do Crescimento (TC/PAC) era a implantação de sistema de abastecimento de água (SAA) na zona urbana de                          Vitória do Xingu (PA) , constituído de 2 poços tubulares, reservatório semienterrado, reservatório elevado de 150 m³, sistema de tratamento de água (cloração) , rede de distribuição, urbanização, construção de subestação elétrica do SAA e 1.100 ligações domiciliares citadas, entre outros componentes (peça 1, p. 43 c/c p. 57 e 79) . Essas ações e programas estavam inseridas no Programa de Aceleração do Crescimento (PAC) , sob as condições estabelecidas, dentre outros embasamentos legais, pela Lei 11.578/2007 (Lei do PAC) , Lei 8.666/1993, Portaria Interministerial MP/MF/MCT 127/2008 (PI 127/2008) e Portarias Funasa 544/2008 e 154/2009.
4.		Os recursos previstos para execução do objeto do termo de compromisso em tela foram orçados em R$ 1.288.660,10	, dos quais R$ 38.660,10 correspondiam à contrapartida do Compromitente e R$ 1.250.000,00 à conta da Funasa (Compromissária) , conforme Cláusula Segunda do TC/PAC 289/09 e Primeira do TAFTC. A Funasa liberou os recursos federais em 3 parcelas, conforme tabela abaixo (peça 1, p. 23, 29; peça 2, p. 4 e 77; peça 10, p. 3, 8 e 16) : 
	DATA OB (*) 
	NÚMERO DA OB
	VALOR R$ DA OB
	DATA CC (**) 
	VALOR R$ NA CC
	VALOR R$ PARCELA
	PARCELA

	2/7/2010
	2010OB806444
	250.000,00
	7/7/2010
	250.000,00
	500.000,00
	1ª

	2/7/2010
	2010OB806446
	250.000,00
	7/7/2010
	250.000,00
		
	9/12/2010
	2010OB812538
	250.000,00
	14/12/2010
	250.000,00
	375.000,00
	2ª

	9/12/2010
	2010OB812539
	125.000,00
	14/12/2010
	125.000,00
		
	11/8/2011
	2011OB805432
	375.000,00
	15/8/2011
	375.000,00
	375.000,00
	3ª

 (*) data emissão da ordem bancária; (**) data de crédito na conta corrente específica do convênio (Banco do Brasil, Ag. 0567-3, conta corrente 32.191-5/PM VIT XINGU/PA-ÁGUA) 
5.		O ajuste vigorou, inicialmente, de 31/12/2009 a 31/12/2010, sendo prorrogado, sucessivamente, ex-offício e a pedido do Compromitente para 26/12/2011, com prestação de contas final para 14/2/2012 (peça 1, p. 31, 61-63, 65-67 e peça 2, p. 76) .
6.		Nas instruções preliminares do TCU à peça 4 (diligência) e 17 (citação) estão circunstanciados os demais elementos do caso, com proposta de encaminhamento para se efetuar diligências ao Banco do Brasil para o envio de cópia dos extratos bancários janeiro/2010 a dezembro de 2013 da conta corrente específica do ajuste e à Superintendência Estadual da Funasa no Pará, para o envio do documento de declaração de posse/domínio pela Compromitente das áreas sob intervenção, permitindo o início das obras do TC/PAC 289/09, registrando-se ainda, para efeito de contextualização do caso:
	a) a Declaração de Propriedade/Domínio de Imóvel, de 30/9/2009, apresentada em cópia, foi o documento apresentado pelo ex-prefeito responsável, o Sr. Liberalino Ribeiro de Almeida Ribeiro (Liberalino Ribeiro) , para dar início, em 25/6/2010, às obras do objeto do TC/PAC 289/09, atendendo à Portaria Funasa 154/2009 c/c com a Portaria MCidades 628/2008 (peça 1, p. 33 e 83) ;
	b)	 a primeira e a segunda visitas técnicas in loco da Diesp-PA apontaram execução física do objeto de 25,10% e 50,50%, respectivamente, ocorrendo em seguida a aprovação da prestação de contas parcial (1ª parcela) apresentada pelo ex-prefeito responsável (peça 1, p. 57-59, 83-85; peça 1, p. 95-97, 101 e 103) ;
	c) os recursos federais previstos para a obra foram liberados no mandato do ex-prefeito Liberalino Ribeiro (R$ 1.250.000,00) , bem como todas as movimentações em cheques debitados na conta corrente específica do ajuste, conforme abaixo:	
	DATA
	CHEQUE Nº
	VALOR R$
	DATA
	CHEQUE Nº
	VALOR R$

	7/7/2010
	850001
	200.000,00
	5/1/2011
	850006
	140.000,00

	27/7/2010
	850002
	200.000,00
	8/2/2011
	850007
	40.000,00

	25/8/2010
	850003
	80.000,00
	12/8/2011
	850009
	10.000,00

	24/9/2010
	850004
	35.000,00
	17/8/2011
	850010
	285.000,00

	15/12/2010
	850005
	$ 200.000,00
	-
	-
	-

	TOTAL DE CHEQUES DÉBITO R$
	1.190.000,00

		d) as obras do SAA em pauta foram realizadas em área particular, pertencente a uma empresa de laticínios de propriedade de Liberalino Ribeiro e seus familiares e a questão fora levada a conhecimento do poder público por meio de denúncia, devidamente apurada e confirmada pelo Ministério Público Federal e pela Polícia Federal (peça 1, p. 127 e 129-139) ;
	e) o Sr. Liberalino Ribeiro foi afastado do cargo de prefeito de Vitória do Xingu (PA) em 24/8/2011, em virtude de supostos crimes por ele praticado contra a administração pública daquele município, apurados pela Justiça Federal e Departamento de Polícia Federal (peça 1, p. 109 e 173) ;
	f) o período restante da gestão municipal de 2009-2012 no município em tela foi exercido pelo Sr. Erivando Oliveira Amaral (ex-prefeito sucessor) ;
	g) a obra foi paralisada com a execução de 50,5% do total previsto e, com a constatação de que havia sido construída em terreno particular, a Diesp-PA concluiu a sua falta de funcionalidade, com 0,00% de atendimento da etapa útil (peça 1, p. 181-195) : 
	o estágio da execução da obra não permite o funcionamento do sistema de abastecimento de água, pois a ausência de ligação do poço tubular com o reservatório elevado e do reservatório elevado com a rede de distribuição e a rede com as ligações domiciliares caracteriza o não atendimento de etapa útil". Além disso, não foi encaminhada à Funasa a documentação do terreno, diário de obra 
 (...) 
	a obra não alcançou o objeto devendo ser  considerado 0% para fins de prestação de contas.
		h) antes do vencimento da avença, o Sr. Liberalino Ribeiro recebeu em mãos, em 7/12/2011, notificação da Funasa para apresentar a prestação de contas final da avença, composta da documentação capitulada nos art. 28 e § 7º, do art. 31 da IN 1/1997 da STN, equivalentes aos arts. 56 a 60 da PI 127/2008, bem como cópia do processo licitatório realizado e do consequente contrato administrativo firmado para execução da obra, cópia de notas fiscais e boletins de medição e documento de comprovação de posse/domínio do terreno de construção dos componentes comuns (poços tubulares, reservatório semienterrado, reservatório elevado de 150 m³, estação de tratamento de água, subestação elétrica) do sistema de abastecimento de água  objeto do TC/PAC 289/09 ou devolver os recursos federais repassados (peça 1, 105-107 e 119) ;  
	i) com a constatação da falta de funcionalidade do objeto do ajuste e vencido o prazo para prestação de contas final, a Funasa emitiu diversos pareceres desaprovando a execução físico-financeira da avença e notificando os ex-prefeitos Liberalino Ribeiro e Erivando Oliveira para prestarem contas final do convênio, inclusive com apresentação do documento de posse/domínio do terreno de construção das áreas comuns do SAA proposto (notificações e guias de recebimentos das comunicações: p. 153-161, 173-175; 163-171, 177-179; 207-219, 237; 221-231, 233-235; 271, 279; 273, 279; 281-285, 299-301; 287-2911, 293; 319, 333-335; pareceres: peça 1, p. 197-201, 263-266) ;
	j) Em 18/12/2013 o ex-prefeito sucessor, o Sr. Erivando Oliveira, como resultado das notificações, devolveu à União o quantum de R$ 112.507,47, como saldo remanescente do ajuste,  e ingressou com Representação no Ministério Público Federal em desfavor do ex-prefeito Liberalino Ribeiro para que este representado apresentasse a prestação de contas final do TC/PAC 239/09 ou devolvesse os recursos federais lhes confiados (peça 1, p. 257-259 e 239-247) ;
	l) por sua vez, o ex-prefeito Liberalino Ribeiro, não apresentou a prestação de contas final do TC/PAC 239/09;
	m) A Funasa afastou o Sr. Erivando Oliveira do polo passivo desse processo de TCE, pois concluiu que este gestor não geriu os recursos do convênio em tela, devolveu o saldo remanescente da conta bancária do ajuste, e ainda ingressou com medidas judiciais em desfavor do ex-prefeito Liberalino Ribeiro, visando recompor o erário;
	n) os tomadores de contas da Funasa concluíram que houve dano ao erário pela omissão no dever legal de prestar contas final do TC/PAC 289/09, em razão da não apresentação da relação de documentos mencionados no parágrafo 6-"h" desta instrução, ocorrendo a responsabilização pelo dano ao ex-prefeito Liberalino Ribeiro, com débito equivalente aos recursos federais repassados, nas datas de emissão das ordens bancárias emitidas (peça 1, p. 379-385, peça 2, p. 42-48 e 54-60) ;
	o) a instrução do TCU à peça 17 (citação) aquiesceu às conclusões da Funasa, acerca da ocorrência de dano ao erário e respectiva responsabilidade, mas demonstrou que haviam ocorrido quatro irregularidades na execução física e financeira do TC/PAC 289/09 que caracterizariam o dano e não apenas a irregularidade da omissão no dever de prestar contas final do ajuste, como fundamentou o controle interno;
	p) desse modo, a instrução do TCU à peça 17 propôs citar o Sr. Liberalino Ribeiro para que apresentasse alegações de defesa a respeito das irregularidades/condutas ilícitas, abaixo, ou devolvesse os recursos federais repassados, dentre outras propostas de encaminhamento:
	a)  Irregularidade 1: omissão no dever legal de prestar contas final do TC/PAC 289/09:
a.1)  Conduta ilícita 1: omitir-se de prestar contas final do Termo de Compromisso/Programa de Aceleração do Crescimento (TC/PAC) 289/09, firmado entre o Município de Vitória do Xingu (PA) e Fundação Nacional de Saúde, e que tinha por objeto a implantação de sistema de abastecimento de água (SAA) na zona urbana da referida municipalidade, quando deveria ter apresentado o processo de prestação de contas até 14/2/2012; 
b) Irregularidade 2: não comprovação da boa e regular aplicação dos recursos referentes ao TC/PAC 289/09, devido à realização de pagamentos sem a liquidação prévia da despesa e sem a devida contraprestação em serviços no âmbito do Termo de Compromisso/Programa de Aceleração do Crescimento (TC/PAC) 289/09, haja vista que as despesas montaram em R$ 1.190.000,00, representando 95,2% dos recursos repassados, em desconformidade com a execução de apenas 50,5% do objeto pactuado, em decorrência da conduta de:
b.1)  Conduta ilícita 2: autorizar o pagamento de R$ 1.190.000,00, o que corresponderia a uma execução física de 95,2% do sistema de abastecimento de água objeto do TC/PAC 289/09, quando deveria autorizar o pagamento de apenas 50,5% do referido sistema, comprovadamente construído pela empresa contratada, conforme descrito no Parecer Técnico Diesp-PA n. 02/2013, de 29/8/2013 e itens 4, 9 e 11 desta instrução do TCU de 17/1/2018, concorrendo para a configuração do prejuízo ao erário e desconformidade aos 62 e 63 da Lei 4.320/1964, c/c a alínea "c" do inciso II, do art. 65 da Lei 8.666/93;
c) Irregularidade 3: não comprovação da boa e regular aplicação dos recursos referentes TC/PAC 289/09, devido a execução parcial (50,5 %) da obra do referido termo de compromisso, sem alcance dos objetivos e funcionalidade do objeto pactuado no plano de trabalho proposto, em decorrência da conduta de:
c.1)  Conduta ilícita 3: executar o objeto do termo de compromisso não efetuando a ligação do poço tubular com o reservatório elevado e do reservatório elevado com a rede de distribuição e a rede com as ligações domiciliares, quando deveria ter interligado o SAA, não permitindo assim o fornecimento de água tratada à população que deveria ser atendida e tornando o objeto sem funcionalidade, contrariando o plano de trabalho proposto e a Cláusula Quarta-"d" do TC/PAC 289/09;
d)  Irregularidade 4: não comprovação da boa e regular aplicação dos recursos referentes TC/PAC 289/09, devido a construção de obra pública em terreno particular, dado a não apresentação da documentação que comprove o exercício pleno dos poderes inerentes à propriedade do imóvel onde foram realizadas as obras do termo de compromisso em tela, após declaração do responsável de que o município de Vitória do Xingu (PA) seria detentor da área objeto das intervenções da obra civil, em decorrência da conduta de (vide itens 20-"c", 27 e 27.1 desta instrução do TCU de 17/1/2018) ; 
	d.1)  Conduta ilícita 4: construir o sistema de abastecimento de água, objeto do TC/PAC 0289/2009, em terreno particular pertencente à Laticínios Vitória do Xingu Ltda., empresa de propriedade daquele responsável e seus familiares, à época dos fatos, na qual, inclusive, aquele responsável exerceu o cargo de presidente, conforme atestam o Ofício 185/2012, de 3/8/2012, da Procuradoria Regional da República da 1ª Região e Laudo de Perícia Criminal Federal 042/2012, de 19/1/2012, da Polícia Federal e peça 14 dos autos, caracterizando a incorporação de recursos públicos ao patrimônio privado, quando deveria comprovar a posse/domínio pelo Compromitente das áreas das intervenções das obras civis até o final da vigência do referido termo, descumprindo o inciso IV, do art. 25, da Portaria Interministerial MP/MF/MCT 127/2008;
	e)  dispositivos infringidos: Constituição Federal (art. 70, parágrafo único) ; Lei 8.443/1992 (art. 8º) ; Decreto 93.872/1986 (art. 66) ; Decreto-lei 200/1967 (art. 93) ; art. 62 e 63 da Lei 4.320/1964, c/c a alínea "c" do inciso II, do art. 65 e art. 66 da Lei 8.666/93; inciso IV, do art. 25, arts. 56 a 60 da Portaria Interministerial MP/MF/MCT 127/2008, Portarias Funasa 544/2008 e 154/2009 e Cláusula Quarta do TC/PAC 289/09;
	f) Valor do débito: 	
	Valor original (R$) 
	 D/C (*) 
	Data da Ocorrência

	500.000,00
	D
	7/7/2010

	375.000,00
	D
	14/12/2010

	375.000,00
	D
	15/8/2011

	112.507,47
	C
	18/12/2013

            	Valor atualizado até 17/1/2018, sem juros: R$ 1.779.254,98 (peça 15) ; (*) débito/crédito
7.	O ex-prefeito 	Liberalino Ribeiro, por intermédio de seus representantes constituídos nos autos (peça 29 e 30) , apresentou suas alegações de legais a respeito das irregularidades/condutas ilícitas lhes imputadas pelo ofício e edital citatório do TCU (peças 21, 25 e 28; peças 35-41) .
EXAME TÉCNICO
8.	O Sr. Liberalino Ribeiro apresentou alegações de defesa preliminares, no seu entender prejudicais ao andamento do processo, e outras relativas ao mérito do caso.
Análise das alegações de defesa quanto às questões preliminares
9.	O defendente alega que 	não há nos autos a cópia integral do processo administrativo fiscalizado e processo licitatório (peça 35, p. 6-8, itens 3.1 e 3.2.1) .
9.1.	Quanto a isso, verifica-se que há no processo documentos que sustentam as irregularidades imputadas ao ex-prefeito responsável na execução físico-financeira do ajuste: relatórios de visitas técnicas da Diesp-PA para o acompanhamento da execução física do SAA; pareceres financeiros da Funasa analisando as prestações de contas parciais apresentadas; notificações ao ex-prefeito responsável a respeito das irregularidades na execução do ajuste; comunicações do ex-prefeito sucessor a respeito de irregularidades na prestação de contas e execução da obra; ofícios, laudos periciais e denúncias de outros órgão de controle como o MPF, Polícia Federal.9.2.	Esse conjunto de documentação comprobatória das irregularidades na execução físico-financeira do ajuste foram produzidas antes do afastamento, em 24/8/2011, do Sr. Liberalino Ribeiro do cargo de prefeito municipal de Vitória do Xingu (PA) . Cabia ao responsável comprovar a regular aplicação dos recursos federais lhes confiados, pois tal ônus cabe ao gestor público, especialmente quando questionado pela Compromissária e órgãos de controle. O responsável não carreou aos autos, até aquela última data, elementos que elidissem sua responsabilização pelas irregularidades lhes imputadas.
9.2.	Rejeitam-se tais alegações de defesa.
10.	O defendente alega que, em 20/12/2011, seis dias antes do vencimento da vigência, a Procuradoria Municipal de Vitória do Xingu (PA) solicitou prorrogação por 120 dias do ajuste, sendo atendido pela Funasa, passando aquela vigência para 26/4/2012 e não 26/12/2011 (peça 35, p. 6-7, item 3.2) , e que em 24/8/2011, foi afastado de seu cargo de prefeito municipal, em face de prisão preventiva determinada pela Justiça Federal.  Portanto, alega dessa última data não tinha mais obrigação de prestar contas final, o que não seria em 14/2/2012.
10.1.	O último termo de prorrogação do TC/PAC 289/09 alterou a vigência, ex-offício, de 29/6/2011 para 26/12/2011, com prestação de contas final em de 14/2/2012, não havendo nos autos outra dilação do prazo. Essa prorrogação foi firmada no mandato do ex-prefeito Liberalino Ribeiro, em 7/6/2011, antes de seu afastamento do cargo de prefeito municipal de Vitória do Xingu (PA) . Portanto, à época da assinatura desse termo de dilação de prazo, o defendente estava ciente que a vigência do ajuste seria até 26/12/2011 e a prestação de contas final trinta dias após essa última data (art. 56 da PI 127/2008) , sendo que no caso a prestação de contas era até 14/2/2012  (peça 1, p. 65-67 e peça 2, p. 76) .
10.2.	Registre-se que o pedido de prorrogação solicitado pelo defendente em 20/12/2011 não foi atendido pela Funasa. A norma regente do ajuste, a PI 127/2008, art. 30, propugna que o ajuste poderia ser alterado por proposta do Compromitente, formalizada e justificada, a ser apresentada à Compromissária com antecedência de trinta dias do término da vigência, o que não foi observado pelo ex-prefeito responsável o Sr. Liberalino Ribeiro, por isso não atendido o pedido.
10.3.	Ainda com esse pedido de dilação da vigência não atendido, o defendente alega, por causa de sua prisão em 24/8/2011, que o encargo de prestar contas passou a ser de seu sucessor, o que aconteceu. Embora o prefeito sucessor tivesse o encargo de apresentar as prestações de contas, os recursos federais foram integralmente repassados e utilizados pelo Sr. Liberalino Ribeiro, a quem, por certo, cabe a obrigação de comprovar a boa e regular aplicação dos recursos federais por ele aplicados, conforme o parágrafo único, do art. 70, da CF/88.
10.4.	Rejeitam-se tais alegações de defesa.
11.		O defendente alega que ao final da vigência do TC/PAC, em 16/12/2011, e no prazo final para prestação de contas, em 14/2/2012, não estava ocupando o cargo de prefeito municipal da municipalidade em tela e que o dever de prestar contas seria do Sr. Erivando Oliveira. Como esse ex-prefeito sucessor não foi citado para exercer esse encargo, faltaria a TCE, na sua fase externa, os requisitos de validade para o seu prosseguimento regular, na opinião do defendente. Nesse sentido da responsabilidade solidária, o defendente também alegou que a empresa executora do ajuste e o município de Vitória do Xingu (PA) deveriam ser responsabilizados (peça 35, p. 8-9, item 3.2.2 e 3.2.3) .
11.1.	Verifica- se que nos idênticos termos e motivos da comunicação encaminhada, à época dos fatos, para o defendente, o Sr. Erivando Oliveira, ex-prefeito sucessor, também foi notificado pela Funasa para prestar contas final do ajuste ou devolver os recursos federais repassados do ajuste (peça 1, p. 163-171 e p. 179; peça 1, p. 153-161) . 
11.2.	O ex-prefeito sucessor, em seu Ofício 014/2013-PM-VX, de 12/3/2013, acusou o recebimento da notificação (peça 1, p. 173-175) e informou que estava impossibilitado de cumprir encargo porque não encontrou a documentação pertinente na sede da prefeitura de Vitória do Xingu (PA) para prestar contas e não poderia devolver a vultosa quantia cobrada, já gasta por seu antecessor, e que com o intuito de recuperar o erário e preservar o município de inclusão em cadastro de inadimplência, impetrou medidas judiciais em desfavor do Sr. Liberalino Ribeiro (peça 1, (peça 1, p. 173-175 e 239-247) .
11.3.	Dado a impossibilidade suscitada de prestar contas final e devido a essas medidas judiciais adotadas pelo ex-prefeito Erivando Oliveira, o controle externo o excluiu do polo passivo da TCE, a comento da Súmula 230 do TCU.
11.4.	Repise-se, inclusive, que o ex-prefeito Erivando Oliveira não recebeu e não geriu recursos do ajuste, efetuando devolução do saldo remanescente do ajuste em 18/12/2013 (peça 1, p. 257) , circunstância também observadas para excluí-lo do rol de responsáveis dessa TCE.
11.5.	Quanto à responsabilização do município, dá-se quando esse ente, comprovadamente, beneficiou-se da aplicação irregular dos recursos, o que não se sucedeu no caso, dado que diversos pareceres da Diesp-PA concluíram que a obra não tinha funcionalidade:
	A responsabilização de município convenente somente é possível caso reste comprovado que ele se beneficiou da aplicação irregular dos recursos. A mera transferência de valores para outra conta corrente de titularidade do ente federado não se presta como evidência de desvio de finalidade ou de benefício indevido (Acórdão 5108/2010-TCU-Primeira Câmara-Ministro Relator Valmir Campelo) 
11.6.	Quanto à responsabilização da empresa executora do ajuste, afirma-se que a faculdade de contratação de empresa para execução física do ajuste era do Compromitente, e que o contrato administrativo porventura firmado com tal fim era gerido pelo Compromitente, no caso representado pelo Sr. Liberalino Ribeiro, com todos os encargos legais atinente, como cumprimento pelas partes da legislação tributária, trabalhista, dentre outras. No âmbito do TCU, a responsabilização de empresa contratada pela administração pública para executar ajuste financiados com recursos federais, condiciona-se, majoritariamente, a comprovação de que a empresa recebeu e não entregou os serviços proporcionais ou que emitiu documentos fiscais dando conta de realização parcial ou total de obra que não ocorreu, ou quando aquela pessoa jurídica de direito privado administra diretamente recursos públicos federais repassados:
	O vínculo meramente contratual entre a entidade privada e o Poder Público não permite a responsabilização solidária da empresa contratada e de seus administradores por prejuízos causados ao erário, exceção feita às hipóteses legais de desconsideração da personalidade jurídica (art. 50 do Código Civil) . Apenas quando a pessoa jurídica de direito privado administra recursos públicos, atuando como gestora pública de fato e se obrigando pessoalmente a prestar contas dos recursos geridos, é que ela responde solidariamente com seus dirigentes por eventuais danos ao erário (Acórdão 2267/2015-TCU-Primeira Câmara-Relator Ministro: Walton Alencar Rodrigues) ;
	Não devem as empresas tirar proveito de orçamentos superestimados pela Administração, haja vista incidirem no regime de contratação pública regras próprias de Direito Público, mais rígidas, sujeitas à aferição de legalidade, legitimidade e economicidade pelos órgãos de controle. A responsabilização solidária pelo dano resta sempre evidenciada quando, recebedora de pagamentos por serviços superfaturados, a empresa contratada contribui de qualquer forma para o cometimento do dano, nos termos do art. 16, § 2º, da Lei 8.443/1992 (Acórdão 454/2014-TCU-Plenário-Ministro Relator Augusto Sherman) .
11.7.	Rejeitam-se tais alegações defesa, reafirmando-se a não solidariedade de outros agentes no dano ao erário abordado neste processo de TCE.
12.	O defendente alega que os ofícios e editais notificatórios, a ele enviados, na fase interna,  violaram frontalmente seus diretos à ampla defesa e ao contraditório (peça 35, p. 10-12, itens 3.3  e 3.3.1) . 
12.1.	Tal alegação está frontalmente contrária às provas dos autos, pois percebe-se que o Sr. Liberalino Ribeiro foi pessoalmente notificado para apresentar a documentação referente à prestação de contas a que estava obrigado, ainda em dezembro de 2011, antes mesmo do final da vigência do convênio, e quando já tinha utilizado mais de 90% dos recursos federais repassados (ver o item 6, h, desta instrução e coloca aqui a referência dessa notificação) . Mesmo notificado o responsável quedou-se inerte e não apresentou qualquer documentação ou justificativa acerca de sua omissão.
12.2.		Rejeitam-se tais alegações de defesa.
13.	O defendente alega que foi citado pelo TCU para responder pelo débito de R$ 1.190.000,00 e que, mesmo deste valor, só deveria ser citado por recursos federais repassados de       R$ 1.151.339,90, porque o restante, constituía-se em contrapartida (R$ 38.660,10) , não abrangida pela competência do Tribunal (peça 35, p. 12-13, item 3.4) .
13.1.	Mais uma vez as alegações do responsável são contrárias à documentação dos autos. Consta do Ofício 0608/2018-TCU/SECEX-PA, 25/4/2018, débito imputado ao responsável equivalente aos recursos federais repassados (R$ 1.250.000,00) , abatido a devolução de recursos devolvidos pelo ex-prefeito sucessor (R$ 112.507,47) , com montante de R$ 1.137.492,53, valor histórico. Esse valor, atualizado monetariamente, sem juros, alcançou R$ 1.779.254,98 na data de emissão da instrução citatória, em 17/1/2018 (peça 17, parágrafo 33-I-"f" c/c peça 15) . 
13.2.	Com o não recebimento do ofício de citação, o ex-prefeito responsável foi notificado pelo TCU pelo Edital 0018/2018-TCU/SECEX-PA) , de 21/5/2018. O valor do débito apurado na instrução citatória (R$ 1.137.492,53) , atualizado monetariamente, sem juros, até aquela data, alcançou              R$ 1.795.672,56, valor que consta como débito na comunicação editalícia (peça 28 e 44) 
13.3.		Desse modo, rejeitam-se tais alegações de defesa.	
14.	O defendente alega que "a atividade fiscalizatória dos Tribunais de Contas deveria encontrar um limite temporal decadencial de cinco anos, em sede de TCE", dado pelo art. 54 da Lei 9.784/1999. Desse modo, aduziu que, como a determinação do ministro relator para que se efetuasse a citação de responsáveis foi de 6/2/2018 e o prazo de vigência do ajuste findou-se em 26/4/2012, ou 14/2/2012, como encontra-se registrada nos autos, passaram-se mais de cinco anos entre tais eventos,  expirando-se o prazo para o exercício do direito de controle de contas pelo TCU. Mencionando também entendimento análogo do STJ, consubstanciado no julgamento do mencionado Resp n° 1.480.350-RS.
14.1.1.	Aduz, ainda, o defendente, que embora a Súmula Vinculante 3  do STF trate da atuação do TCU nos casos de registro e apreciação da legalidade do ato de concessão inicial de aposentadoria, reforma e pensão, consolidando-se, no caso, entendimento de que o poder fiscalizatório do controle externo limitava-se à prescrição quinquenal, a Suprema Corte teria evoluído para outros caso ou situações, como abordado no Mandado de Segurança 35.294, de que seria "prescritível a ação de reparação de danos à Fazenda Pública decorrente de ilícito civil". A bem dizer, como transcrito pelo defendente em trecho daquele MS: 
	descabe admitir que o Poder Público, na seara patrimonial, cruze os braços, permanecendo com poder exercitável a qualquer momento. A evocação da segurança jurídica, como garantia da cidadania diante de guinadas estatais, confere relevância à passagem do tempo. Por isso há, no cenário, a prescrição, a alcançar a pretensão, a ação, e a decadência, que apanha e fulmina o próprio direito. Nesse contexto, deve o Tribunal de Contas da União observar o lapso de cinco anos para proceder à notificação daquele que busca responsabilizar por dano ao erário. 
14.1.2.	Desse modo, o defendente alega que não mais assiste ao TCU cobrar o ressarcimento por possível dano ao erário causado pela execução do TC/PAC 289/09, pois já decorreram mais de cinco anos, conferidos do vencimento para a apresentação da prestação de contas final do ajuste, em 26/4/2012, como alega, ou em 14/2/2012, como ocorreu, e a determinação do ministro relator para a citação de responsável ou a própria citação em 28/5/2018 do Sr. Liberalino Ribeiro, aduzindo que a TCE não preenchia as condições de procedibilidade e deveria ser arquivada (peça 35, p. 13-20, itens 3.5, 3.5.1, 3.6 a 3.8.3; peça 42, p. 13-17) .
14.2.	Inicialmente, é oportuno discorrer que decadência e prescrição dizem respeito à perda de um direito (pretensão) , por motivos do não exercício pelo seu titular. Elas fazem parte do direito civil e sua diferença está no estágio onde o sujeito se encontra na busca de seu direito. Na prescrição, o sujeito perde o direito à determinada ação, ou seja, seu direito de exigir algo por meios legais deixa de existir. Na decadência, a pessoa perde o próprio direito material, por não ter formalizado o pedido de seu direito dentro de um prazo definido. 
14.3. 	A matéria em exame não comporta aplicação análoga da Lei 8.429/1992, que trata de improbidade administrativa, estabelecendo prazo de cinco anos para ação do estado contra agentes que cometem ilícitos, ou da Lei 9.873/1999, que estabeleceu o mesmo prazo de cinco anos para a prescrição da ação punitiva da Administração Pública Federal, no exercício do poder de polícia para apurar infração na administração pública à legislação em vigor, ou da Lei 9.784/1999, que regula o processo administrativo no âmbito da mesma Administração Pública Federal, pois tratam-se de matérias estranhas à atuação TCU, calcada no exercício de controle externo, de previsão constitucional (art. 71 da Constituição Federal) . 
14.4.	O débito ou dano ao erário aqui discutido decorre de ato de gestão lesiva aos cofres públicos, não lhe sendo aplicável o instituto da prescrição, uma vez que, no âmbito deste Tribunal, é pacífico que as ações de ressarcimento ao erário são imprescritíveis, conforme dispõe o art. 37, §5º, parte final, da Constituição Federal (Súmula 282 do TCU) :
	Art. 37. A administração pública direta e indireta de qualquer dos Poderes da União, dos Estados, do Distrito Federal e dos Municípios obedecerá aos princípios de legalidade, impessoalidade, moralidade, publicidade e eficiência e, também, ao seguinte:
 (...) 
	§ 5º A lei estabelecerá os prazos de prescrição para ilícitos praticados por qualquer agente, servidor ou não, que causem prejuízos ao erário, ressalvadas as respectivas ações de ressarcimento.
14.5.	À luz das determinações da Lei 8.443/1992, que ditam as normas que regem os procedimentos a cargo deste Tribunal, e de manifestação do Supremo Tribunal Federal no Mandado de Segurança 24.958, esse entendimento está pacificado na Jurisprudência	, conforme excerto do referido MS:
	"o prazo decadencial previsto no art. 54 da Lei 9.784/1999 é aplicável ao TCU apenas como meio de autotutela no desempenho de sua função administrativa, não se aplicando ao exercício de sua competência constitucional de controle externo (Acórdão 3361/2013-TCU-Plenário-Relator Ministro Raimundo Carreiro) ".
14.6.	E ainda, a decadência quinquenal (art. 54 da Lei 9.784/1999) não se aplica aos processos de controle externo (Acórdão 2900/2014-TCU-Plenário-Relator Ministro Marcos Bemquerer) .
14.7.	O próprio STF decidiu que se aplica às tomadas de contas especiais, repita-se, o disposto no art. 37, § 5º, in fine, da CF/88. Ou seja, a imprescritibilidade, para ações de ressarcimento ao erário (débito) suplantando a prescrição vintenária, inclusive, prevista no art. 177 do antigo Código Civil (Acórdão 276/2010-TCU-Primeira Câmara-Ministro Relator Walton Alencar) .
14.8.	No caso aplicações de sanções (multas p. ex.) , diante da inexistência de normativo específico acerca da prescrição no âmbito dos processos do TCU, a jurisprudência se consolidou no sentido de aplicar as regras gerais estabelecidas no art. 205 do Código Civil de dez anos para a prescrição, conforme os Acórdão 2073/2011-TCU-Primeira Câmara-Ministro Relator José Múcio Monteiro, 5/2003-Segunda Câmara-Ministro Relator Benjamin Zymler e 474/2011-Plenário-Ministro Relator José Jorge.
14.9.	Como se verificou, o defendente mencionou entendimento do STJ, consubstanciado no julgamento do mencionado Resp 1.480.350-RS" (2016) , sustentando que a ação administrativa do TCU de imputar débito ou aplicar sanções ao administrado não são imprescritíveis, e entendimento, no mesmo sentido, da Súmula Vinculante 03 do STF, tratando de prazo finito para o TCU revogar ou anular atos que concederam aposentadoria, reforma ou pensão. Ambas jurisprudências, alega, consolidando entendimento de que o poder fiscalizatório do controle externo limitar-se-ia a prescrição quinquenal, suscitando esses julgamentos para solicitar o arquivamento do presente processo de TCE.
14.10.	Sobre os reflexos de decisões de órgãos judicantes a respeito da imprescritibilidade do ressarcimento dos danos ao erário e da atuação punitiva do controle externo, como o suscitado pelo defendente (Resp n° 1.480.350-RS e Súmula Vinculante 03) , vários enunciados recentes de acórdãos do TCU (2018) ensinam que não se aplicam tais fundamentos ao exercício do controle externo.
14.11.	Utiliza-se como paradigma a análise do Recurso Extraordinário 636.886/STF (2016) (tema 889) , que questionava o lapso temporal de atuação do TCU, inclusive com repercussão geral, análise esta constante em enunciados de acórdãos recentes do TCU. Os enunciados reafirmam que essa decisão da Suprema Corte, em sede de RE, alcançou tão somente a fase judicial do título extrajudicial, não atingindo os processos de controle externo em trâmite. Até o julgamento definitivo em contrário do STF, permanecem imprescritíveis as pretensões de ressarcimento decorrentes de tomadas de contas especiais (Acórdão 7930/2018-TCU-Segunda Câmara-Relatora Ministra Ana Arraes; Acórdão 4053/2018-TCU-Segunda Câmara-Relator Ministro Augusto Nardes; Acórdão 8486/2017-TCU-Segunda Câmara- Relator Ministro Augusto Nardes) .
14.12.	Ainda mais recentemente, no RE 669.069 (Tema 66) , os Ministros da Suprema Corte firmaram tese de repercussão geral no sentido de que "é prescritível a ação de reparação de danos à Fazenda Pública decorrente de ilícito civil". Entretanto, essa tese não alcançou prejuízos que decorram de atos de improbidade administrativa, espécie de ilícito civil, regida pela Lei 8.429/1992 (Lei de Improbidade Administrativa) ou os de direito penal, que permanecem, portanto, imprescritíveis.  
14.13.	Dessa decisão, a Procuradoria-Geral da República opôs embargos de declaração, o que instou o STF, em 16/6/2016, a posicionar-se mais claramente acerca de alguns pontos daquele RE, especialmente quanto à delimitação do alcance do julgado:
	a) a tese da prescritibilidade alcança somente os atos danosos ao erário que violem normas de direito privado, como, por exemplo, acidentes de trânsito provocados por agentes públicos ou privados que causem dano ao erário;
	b) a prescritibilidade da pretensão de ressarcimento ao erário em face de agentes públicos por ato de improbidade administrativa, objeto do Tema 897 de repercussão geral, ou atos cometidos no âmbito de relações jurídicas de caráter administrativo, não foi alcançada pela tese da prescritibilidade fixada no julgado embargado;
	c) a tese firmada no julgamento do MS 26.210/DF (prescrição de ressarcimento fundado em título oriundo de tribunal de contas) encontra-se pendente de apreciação definitiva nos autos do RE 636.886.
14.14. 	Ademais, o TCU tem entendimento sedimentado de que o motivo que enseja arquivamento da tomada de contas especial por longo decurso de prazo entre o fato gerador e a primeira notificação do responsável não é a prescrição, mas o possível cerceamento ao seu direito de defesa, ou seja, a ausência de pressuposto para o desenvolvimento válido e regular do processo, tendo como fulcro legal o art. 212 do Regimento Interno/TCU c/c o art. 6º da IN/TCU 71/2012.
14.15. 	De acordo com a jurisprudência do TCU, é cabível o arquivamento de processos de tomada de contas especial, nas hipóteses em que o transcurso de lapso temporal superior a dez anos entre a ocorrência dos fatos e a citação dos responsáveis comprovadamente importe obstáculos intransponíveis ao exercício do direito de defesa, competindo às partes aduzir os elementos objetivos que demonstrem o real prejuízo para suas defesas (Acórdão 2511/2015-TCU-Plenário-Ministro Relator André de Carvalho) .
14.16. Entretanto, o intervalo de dez anos não é uma regra absoluta, pois há que se avaliar esse intervalo em confronto com os elementos disponíveis em cada caso, com o objetivo de verificar se houve, realmente, prejuízo ao pleno exercício do contraditório e da ampla defesa, conforme expresso no Acórdão 6018/2015-TCU-Segunda Câmara, Relatora Ministra Ana Arraes.
14.17.	Por fim, além de afastar a prescrição quinquenal da Lei 9.784/1999, o enunciado do Acórdão 374/2017-TCU-Plenário-Relator Ministro Bruno Dantas, confirma a competência do TCU para atuar nos processos de ressarcimento de prejuízos ao erário (débito) e essas ações são imprescritíveis, e estabelece prazo prescricional de dez anos para as ações punitivas:
	A prescrição prevista na Lei 9.784/1999 não se aplica à atividade de controle externo. O instituto da prescrição nos processos do TCU obedece ao art. 37, § 5º, da Constituição Federal, no que tange ao ressarcimento do prejuízo, e ao art. 205 da Lei 10.406/2002 (Código Civil) , no que se refere à pretensão punitiva. Assim, quanto ao débito, a ação é imprescritível, e quanto à aplicação de sanções, ela prescreve em dez anos a contar da data de ocorrência das irregularidades.
14.18.	No caso concreto, a vigência do ajuste deu-se até 14/2/2012, como encontra-se registrada nos autos, ou 26/4/2012, como tem convicção o defendente, e a determinação do ministro-relator para citar o ex-prefeito responsável foi em 6/2/2018, passando-se pouco mais de cinco anos. 
14.19.	Desse modo, afastam-se as alegações de defesa do responsável de que o TCU deveria atender ao prazo prescricional de cinco em suas ações no âmbito da TCE e que as ações de ressarcimento ao erário não seriam imprescritíveis (primeira à quarta preliminar arguida pelo defendente) , negando-lhe o pedido de arquivamento do pleito pelo conjunto de suas alegações de defesa que constituíram suas preliminares do mérito.
Análise das alegações de defesa quanto ao mérito da TCE (peça 35, p. 20-33) 
15.		Quanto ao mérito, o defendente aduz várias alegações de defesa, retornando a matéria de responsabilização solidária do ex-prefeito sucessor (peça 35, p 30-32, itens 4.7 e 4.8) , analisada nos parágrafos 11 a 11.4 acima, bem como à alegação da obrigação de prestar contas do prefeito sucessor.
16.		Alegou que a Funasa deveria ter realizado no mínimo quatro visitas técnicas ao objeto do ajuste e repassado os recursos em três parcelas, em obediência à Portaria 544/2008, norma da fundação que regeu o ajuste. Disse que a última visita técnica in loco, a terceira, foi realizada de 30/5/2011 a 2/6/2011, ou seja, cerca de 83 dias antes do seu afastamento das funções de prefeito municipal de Vitória do Xingu (PA) , "e utilizada, infortunadamente, com base fundamental para instauração da presente TCE". Cogitou que nesses 83 dias seria possível uma evolução significativa na obra (peça 35, p. 20-24, itens 4, 4.2, 4.3, 4.3.1) .
16.1.	Quanto a essas alegações, foram realizadas, in loco, uma visita técnica preliminar à aprovação do convênio e duas vistorias na fase de execução física da obra (peça 1, p. 33-38; peça 1, p. 35- p. 57-59, 83-85) . As duas vistorias técnicas foram realizadas em 5/10/2010 e 30/5/2011, antes da liberação das 2ª e 3ª parcelas, respectivamente. 
16.2.	Por ocasião do Parecer Técnico 2/2013 da Diesp-PA, a equipe de engenharia atestou que a obra não tinha evoluído desde a segunda visita técnica de 2011, baseada em informações prestadas pela própria Convenente que informou que as obras não haviam avançado, não havendo necessidade de uma terceira fiscalização para se constatar que a obra estava paralisada desde aquele último ano. Ressalte-se que o Sr. Liberalino foi notificado pessoalmente em dezembro de 2011, e em nenhum momento informou a conclusão das obras ou carreou aos autos qualquer documento que atestasse este avanço na execução das obras. Nesse sentido, não havia necessidade de uma terceira fiscalização preconizada pela Portaria 544/2008, aumentando os custos administrativos do ajuste (peça 41, p. 181-195; p. 185) , não havendo desobediência ao preconizado naquele normativo. 
16.3.	Portanto, no lapso de tempo entre a última fiscalização da Diesp-PA (30/5 a 2/6/2011) e o afastamento do defendente de suas funções pública, período de 83 dias, a obra não avançou, tendo sido constatado, inclusive sua paralisação, não trazendo aquele defendente provas aos autos para contestar esses fatos desabonadores a boa e regular aplicação dos recursos públicos. 
16.4.	Quanto aos recursos federais liberados, foram liberadas três parcelas para o ajuste, atendendo a Portaria 544/2008 (vide tabela do parágrafo 4, acima) .
16.5.	Rejeitam-se tais alegações de defesa.
17.	O defendente aduz que o relatório de auditoria da CGU equivocou-se ao registrar visita técnica da Diesp-PA em 5/10/2011 e que os recursos orçados para execução do objeto, incluindo a contrapartida foram R$ 1.302.507,47, e não R$ 1.288.660,10, como proposto no Plano de Trabalho do Compromitente (peça 35, p. 24-25, item 4.4) .
17.1.	Sobre esse assunto, cabe esclarecer que o pronunciamento do controle interno não vincula a análise desta Corte de Contas, que pode acompanhar as decisões daquele órgão ou pronunciar-se de forma diferente, caso identifique fatos para isso. Assim não fosse, perderia a razão de existência das duas modalidades de controle, interno e externo. 
17.2.	De acordo com suas atribuições constitucionais, este Tribunal não está obrigado a seguir eventual entendimento de outros órgãos da administração pública, devendo realizar de forma autônoma e independente a apreciação da regularidade das contas dos gestores de bens e direitos da União. São nesse sentido os Acórdão 6668/2015-TCU-Segunda Câmara-Relator Ministro Vital do Rêgo		, 1.568/2015-TCU-2ª Câmara-Relatora Ministra Ana Arraes	, 137/2015-TCU-1ª Câmara-Relator Ministro Walton Alencar Rodrigues e 	1537/2014-TCU-Plenário-Relator Ministro José Múcio Monteiro. 
17.3.	No caso concreto, o TCU analisou o pleito de acordo com o valor pactuado e considerou o período de realização da segunda visita técnica, de 30/5 a 2/6/2011.
17.4.	Rejeitam-se tais alegações de defesa	.
18.	O defendente alega que não cometeu a irregularidade de omissão no dever de prestar contas do ajuste, pois sua vigência encerrou em 26/12/2011, com prestação de contas em 14/2/2012. Alega que foi afastado do cargo de prefeito municipal de Vitória do Xingu (PA) em 24/8/2011 e que seu sucessor assumiu referida função a partir do dia seguinte, sendo este o responsável pela prestação de contas cobrada nesta TCE (peça 35, p. 25-26, item 4.5) .
18.1.	Tem razão o defendente quando alega que não poderia apresentar a prestação de contas formal do ajuste em 14/2/2012, pois estava afastado do cargo de prefeito municipal de Vitória do Xingu (PA) desde 25/8/2011.
18.2.	Acata-se essa alegação de defesa e afasta-se a irregularidade/conduta ilícita de omissão no dever de prestar contas final do ajuste (Irregularidade/conduta 1) , salientando que tal fato não exime do responsável da obrigação de comprovar a boa e regular aplicação dos recursos federais por ele utilizados. 
18.2.1.	Frise-se que o ex-prefeito sucessor foi elidido desse encargo, por conta da Súmula 230 do TCU, pois não geriu recursos do ajuste no seu mandato, e devolveu o saldo remanescente na conta bancária do TC, ainda tendo ingressado com medidas legais em desfavor do Sr. Liberalino Ribeiro de Almeida Neto com o intuito de recomposição do erário (vide parágrafos 6-"h" a "j" acima) .
19.	O defendente contestou as conclusões do Parecer Técnico 2/2013 da Diesp-PA de que a obra não havia atingido qualquer etapa útil, não havia alcançado seu objetivo, não tinha funcionalidade, a própria execução física levantada pela equipe de engenharia, apesar da última vistoria in loco da Diesp-PA ter atestado execução física de somente 50,5% do SAA. Argumentou, nesse sentido, que a segunda visita in loco em 2010 comprovou 25,1% de execução física, mas que a Diesp-PA não considerou na execução da obra materiais e/ou equipamentos armazenados, já adquiridos e ainda não aplicados no SAA. Afirmou que enviou, após a segunda vistoria in loco, correspondência para a Funasa solicitando a majoração da execução física do objeto por conta daquelas aquisições de bens e materiais não aplicados (Ofício 070/2010 da Prefeitura Municipal de Vitória do Xingu-PA, de 26/10/2010) . Por essa razão, aduziu que a vistoria in loco de 30/5 a 2/6/2011 (terceira) poderia ter cometido "o mesmo equívoco de não se quantificar o material armazenado", situação que poderia elevar a execução física do objeto para além dos 50,5% atestados em 2011. Enfatizou, mais uma vez, que a Funasa deveria ter realizado a quarta vistoria in loco ao objeto (peça 35, p.  26-30, itens 4.6, 4.6.1, 4.6.1.1, 4.6.1.2 e 4.6.3) .
19.1.		Alegou, com isso, que a obra havia sido executada em 85% e não 50,5% e que os recursos repassados haviam sido integralmente aplicados na obra, "na mesma proporção dos valores repassados", refutando qualquer débito lhe imputado na TCE. Anexou, para comprovar essas evidências e constatações, depoimento de proprietário da empresa executora do ajuste (Agroservice Ltda.) prestados à Polícia Federal, seis boletins de medições emitidos por aquela empresa e documentação a respeito da execução financeira da obra (peça 43, p. 61-63; peça 42, p. 45-85 e peça 43, p. 1-31, p. 32-59) .
19.2.	Inicialmente, verifica-se que o defendente não apresentou cópia do seu Ofício 070/2010, nem tampouco documentos fiscais de aquisição dos bens e materiais adquiridos, armazenados e não aplicados na obra ou qualquer laudo técnico de engenharia que comprove a existência de tais aquisições, não consideradas pela Funasa nas despesas incorridas para execução da obra. Ademais o Termo de Compromisso TC/PAC 289/09 tinha por objeto a construção de um sistema de abastecimento de água, e não a aquisição de bens e materiais. Nesse caso pouco importa a aquisição de tubos e conexões, por exemplo, pois as medições são efetuadas com base na proporção das obras executadas. A existência de materiais em estoques não autoriza sua apropriação como avanço da execução do objeto do ajuste.
19.3.	A execução física alegada de 85%, baseando-se, tão somente, em declaração de suposto proprietário de empresa executora do ajuste, de boletins de medições apresentados pelo próprio executor, não comprovam que a obra tenha avançado naquele patamar.
19.4. 	Importantíssimo, ressaltar, que se consideramos os seis boletins de medição, a obra teria se iniciado em 25/6/2010 e finalizado em 5/1/2011 (peça 42, p. 45 e peça 43, p. 31) , portanto antes da terceira vistoria in loco da Diesp-PA de 30/5/2011. A 3ª vistoria in loco da Diesp-PA atestou a execução de 50,5% da obra e não a execução física acumulada dos boletins de medição que montavam na ordem de R$ 860.416,01, o que seria de 66,01%, não se aproximando da execução física de 85% cogitada pelo defendente.
19.5.	Como a terceira visita in loco da Diesp-PA deu-se em 30/5/2011, foram considerados os serviços acumulados nos boletins de 5 e 6, sendo atestado pela Funasa a execução de 50,5% e não 66,01%, e como não houve mais apresentação de outras medições de serviços, infere-se que a obra tenha sido paralisada pelo menos em 5/1/2011, não se justificando a realização da quarta fiscalização da Diesp-PA, insistentemente pretendida pelo defendente.  
19.6.	Ademais, observou-se que os boletins de medição contaram com assinatura da fiscal da obra, a Sra. Maruza Noronha Baptista, até o período de execução declarado de 25/8/2010 a 21/9/2010 (boletim de medição 4) , não havendo justificativa ao fato de não haver o ateste daquela profissional de engenharia a respeito dos serviços a que se queria comprovar com as medições 5 e 6. Considerando-se os boletins assinados por todos os intervenientes, a Agroservice Ltda., o Sr. Liberalino Ribeiro e a fiscal de obra, atestou-se serviços acumulados até 21/9/2010 de R$ 520.416,01 ou cerca de 40,39% dos recursos previsto para a obra, incluindo a contrapartida, o que enfraquece ainda mais o argumento do defendente de que a obra tenha alcançado a execução física de 85%.
19.7.	A execução financeira das despesas comprova essa evidência da paralisação da obra pelo menos em 5/1/2011, haja vista que notas de empenho, notas de liquidação, ordens de pagamento, diário de movimentação bancária e notas fiscais, referem-se ao período de julho/2010 a fevereiro/2011 (peça 43, p. 32-59) , com a emissão do cheque 850007 beneficiando a Agroservice Ltda-ME (peça 43, p. 8) . 
19.8.	Após esse período de julho/2010 a fevereiro/2011, houve o saque dos cheques 850009 (R$ 10.000,00) e 850010 (R$ 285.000,00) , em 12/8 e 17/8/2011, respectivamente, sem apresentação de processo de pagamento (notas de empenho, liquidação, notas fiscais) e/ou boletins de medições dos serviços que atestassem os serviços prestados. Verifique-se, inclusive, que tais saques foram realizados após a decisão da juíza do TRF (1ª Região) , em 10/8/2011 (peça 1, p. 113) , que determinava a prisão do ex-prefeito responsável, havendo indícios que aquele gestor estava ciente de seu futuro afastamento das funções de gestor público de Vitória do Xingu (PA) , o que deu-se em 24/8/2011, e não poderia lançar mão de recursos públicos que poderiam ser utilizados pelo seu sucessor para andamento da obra.  
19.9.		Ainda que o Sr. Liberalino Ribeiro tenha se afastado de suas funções por conta de mandado de prisão cumprido em 24/8/2011, passaram-se mais de 6 meses entre a suspensão das obras, tomado como base os boletins de medição até janeiro de 2011, e sua detenção. Esse lapso de tempo era suficiente para a finalização da obra, mais de 180 dias, dado o prazo de execução de 365 dias e considerando-se 2 prorrogações do ajuste, permanecendo a obra paralisada, sem justificativa, desde o início de 2011 e com todos os recursos federais liberados na gestão do defendente.	
19.10.	Na verdade, a documentação carreada aos autos pelo responsável apresenta diversas desconformidades que impedem estabelecer o nexo de causalidade entre a execução física da obra informada pelo responsável  e a execução financeira: (i) não foi apresentado cópia dos extratos da conta corrente específica do termo; (ii) foram apresentados seis boletins de medições, compreendendo o período de execução de 2/7/2010 a 5/1/2011 (peça 42, p. 45-85 e peça 43, p. 1-31) , com apresentação de apenas três notas fiscais para acobertar os serviços desse período (peça 43, p. 57-59) ; (iii) todas essas notas fiscais estavam sem assinaturas e ilegíveis, conseguindo visualizar-se do documento o seu número; (iv) para duas dessas notas fiscais, as de número 585 e 586 (peça 43, p. 58-59) , não foram apresentados boletins de medição; todos os documentos processo de pagamento desses serviços medidos, como notas de empenho, notas de liquidação e ordens de pagamentos, não foram assinados pelos ordenadores de despesa (peça 43, p. 32-53) .45) ; (v) não há conformidade entre a documentação apresentada e as medições feitas in loco peça equipe de fiscalização da compromitente, consoante disposto no item 19.4.
19.11.	Essa documentação apresentada ora pelo defendente, mesmo essa relativa aos seis boletins de medições (peças 42 e 43) , não está apta a comprovar a boa e regular execução dos recursos federais repassados por meio do TC/PAC 289/09.	
19.12.	Assim, entende-se que a documentação apresentada pelo responsável não está apta a comprovar o nexo de casualidade entre as despesas ocorridas com os cheques sacados da conta corrente específica do ajuste e a execução física da obra cogitada pelo ex-gestor de 85%, nem cabe a alegação que o SAA havia atingido a etapa útil, ainda mais que sua execução comprovada pela Diesp-PA atingiu pouco mais que a metade da obra (50,5%) .
19.13.	Rejeitam-se tais alegações de defesa.
20.	O defendente aduziu que o Sr. Erivando Oliveira, assumiu o sucedeu no cargo de prefeito municipal de Vitória do Xingu (PA) em 25/8/2011 e não deu prosseguimento à obra e, mais uma vez, alegou que aquele responsável deveria ser responsabilizado solidariamente na TCE (peça 35, p. 31-32, itens 4.7 e 4.8) .
20.1.	Quanto a continuidade da obra, verifica-se que o ex-prefeito sucessor, apesar de não receber em seu mandato recursos do ajuste, envidou esforços junto a empresa executora para a continuidade da obra, requereu para a Funasa a prorrogação do ajuste, não logrando êxito nas duas demandas, apesar de ser temerário, à época, a aplicação de recursos públicos no SSA edificado em pretenso terreno particular. Posto isso, para elidir sua responsabilização nesta TCE e sanear a inadimplência do município, ingressou com medidas legais em desfavor do Sr. Liberalino Ribeiro, para a recomposição do erário, a comento da Súmula 230 do TCU, e ainda devolveu recursos remanescente do ajuste para a União (peça 1, p. 123-125, 239-247, 257-259 e peça 43, p. 65-66 e vide parágrafos 11 a 11.4 desta instrução) .
20.2.	Rejeitam-se tais alegações de defesa.
21.	As alegações de defesa apresentadas pelo defendente e analisadas dos parágrafos 16 a 20.2 desta instrução, trataram de elidir as suas condutas ilícitas 2 e 3 (irregularidades 2 e 3) , constantes do ofício e edital citatório do TCU.
22.	Quanto à irregularidade 4/conduta ilícita 4, o defendente aduz que as áreas comuns do sistema de abastecimento em tela não foram construídas "em terreno particular, pertencente à Laticínios Vitória do Xingu Ltda., empresa alegadamente de propriedade do defendente e de seus familiares". Alega que em 21/10/2010, o Incra concedeu ao município de Vitoria do Xingu (PA) doação de área para que houvesse expansão urbanística daquela municipalidade (peça 35, p. 32-33) , suscitando que não havia mais tal irregularidade, dado que estava comprovado a posse/domínio daquela área onde foram edificados os equipamentos comuns do SAA em tela.
22.1.	Ademais, o defendente juntou aos autos, vasta documentação de Ação Reivindicatória de Propriedade com Pedido de Tutela Antecipada Liminar e anexos (doc. 01) , impetrada pelo município em tela em desfavor de ocupantes irregulares da referida área onde estava inserida o SAA objeto do ajuste, ação de 2014. Alegou que "se o local da obra não pertencesse ao município, este não teria legitimidade ativa para propor a mencionada ação" e que a primeira visita técnica in loco da Funasa, em 2009, "constatou que a obra estaria sendo executada no terreno indicado na planta de situação georreferenciada, referente à área de abrangência e etapas de implantação do sistema", inferindo que a fundação tinha conhecimento da situação da área onde se daria a construção do SAA (peça 35, p. 32-33, item 4.9; doc. 1, peça 35, p. 37-87 e peças 36 a 42, p. 1-7) .
22.2.	Inicialmente, registra-se que, em 21/10/2010 foi editado o Decreto Federal 	7341, dispondo sobre a regularização fundiária das áreas urbanas situadas em terras da União e do Incra no âmbito da Amazônia Legal, e não especificamente a regularização fundiária da área de construção do SAA em tela. 
22.3.	Para se beneficiar da doação de terras pela União com base no decreto, para fins de expansão urbana, 		 o município deveria atender diversas exigências. Apesar do decreto estar em vigor na maior parte da vigência do TC/PAC 289/09 e no mandato do ex-prefeito Liberalino Ribeiro, este defendente não tomou providências para regularizar a área onde estava inserida as construções comuns do SAA em tela e que seriam beneficiadas com o advento do Decreto 7341/2010.
22.4.	No âmbito do IPL 248/2011, o Departamento de Polícia Federal realizou perícias in loco de 5 a 17/1/2012 no cartório de registro de imóveis do município de Altamira (PA) , na Prefeitura Municipal de Vitória do Xingu (PA) e no local de construção do SAA do TC/PAC 0289/09. 
22.5.	No laudo de perícia criminal, a autoridade policial detectou que houve transferência de posse de imóvel de 14 ha, denominado Chácara Siara, localizado na margem direita da Rodovia Ernesto Acioly, Km 01 ou Estrada do Pedreira e a Rua Raimundo Moreira, entre a empresa Xingulat (adquirente) e o Sr. Sici Barbosa Lacerda e esposa (vendedor) , por intermédio de Contrato de Compra e Venda não registrado no Cartório de Registro de Imóveis do 1º Ofício de Altamira (PA) , o que se pode denominar um "contrato de gaveta". Constatou-se que a empresa funcionava e detinha a posse de área onde estava contida os equipamentos comuns do SAA construídos com recursos federais do TC/PAC 2289/09 (peça 1, p. 129-139) .
22.6.	No levantamento da autoridade policial, detectou-se documento de Escritura Pública de Cessão e Transferência de Direito de Posse e Venda de Benfeitorias entre o Sr. José Vitorino do Nascimento e esposa e Sici Barbosa Lacerda, também não registrado em cartório, relativo a transação com o imóvel onde havia sido construído os equipamentos comuns do SAA em tela. 
22.7.		Posteriormente, como resultado do Decreto 7341/2010 e somente em 15/2/2013, sem a interveniência do defendente demonstrada nos autos, o INCRA/MDA emitiu Título de Doação com Encargo (STM-1508357115) , destacando da Gleba Tapará, área de 66,2875 ha, e outorgando-a ao município de Vitória do Xingu (PA) , para fins de expansão urbanística daquela municipalidade.  A aquisição em favor do munícipio de Vitoria do Xingu (PA) foi registrada no 1º Tabelionato de Notas e Registro de imóveis de altamira (PA) , sob matrícula 29.173, à fls. 183, livro 2-BAAA (peça 35, p. 57-60) .
22.8.		A área adquirida encontrava-se ocupada e o município ingressou na justiça estadual com Ação Reivindicatória de Propriedade com Pedido de Tutela Antecipada Liminar, em 5/8/2014, em desfavor de Antônio Cordovil da Gama e Maria Célia de Castro, os quais alegavam que eram antigos posseiros na área daquela gleba rural. 
22.9.	Fato controverso, o defendente apresentou cópia de Ação de Reintegração de Posse com Pedido Liminar Inaudita Altera Pars c/c Perdas e Danos e anexos impetrada pela Sra. Maria Célia de Castro, referente a área denominada Chácara Siara, de 14 ha, localizada na rodovia Ernesto Acyoly, km 01, em Vitória do Xingu (PA) , adquirida pela requerente, em 9/4/2012, do Sr. José Vitorino do Nascimento, e área inserida no imóvel de 66,2875 há, matrícula 29.173 doado pela união ao município de Vitoria do Xingu (PA)  (peça 35, p. 48; peça 37, p. 38-57 e peça 38, p. 25) . 
22.10.		Verificou na ação de reintegração formalizada pela Sra. Maria Célia que a requerente reclamava área adquirida do Sr. José Vitorino do Nascimento (Chácara Siara) (peça 37-, p. 49) . Essa área objeto dessas transações, tanto da Xingulat com o Sr. Barbosa Lacerda, tanto deste com o Sr. José Vitorino do Nascimento e esposa, e destes últimos com aquela requerente da ação de reintegração de posse, possuem endereço idêntico ( Rodovia Ernesto Acioly , Km 01) e trata-se de área onde está contido o SAA construído pela metade com recursos do TC/PAC 289/09 e local onde está registrado, nos arquivos da Receita Federal em 2018 o endereço de funcionamento da empresa pertencente a familiares do Sr. Liberalino Ribeiro, a Xingulat. Essas transações não tinham suporte em escrituras imobiliárias registradas em cartório. 
22.11.	Os fatos e transações com imóvel Chácara Siara, confirmam as conclusões da perícia criminal in loco da Polícia Federal de que, pelo menos até 5/1/2012, o SAA estava edificado em terreno sob a posse da empresa Laticínios Vitória do Xingu Ltda. (Xingulat) . Essa constatação, inclusive, tornou sem segurança jurídica qualquer andamento da obra a partir dessa data pelo ex-prefeito sucessor, o que correspondia a empregar dinheiro público em área particular, somado ao fato que os 50,5% construído da obra até 2011 encontrava-se na situação abaixo, uma estrutura de abastecimento de água que não tinha conexão com os beneficiários, portanto sem funcionalidade (peça 1, p. 137-138 e 181-195 e peça 45) :
	o estágio da execução da obra não permite o funcionamento do sistema de abastecimento de água, pois a ausência de ligação do poço tubular com o reservatório elevado e do reservatório elevado com a rede de distribuição e a rede com as ligações domiciliares caracteriza o não atendimento de etapa útil". Além disso, não foi encaminhada à Funasa a documentação do terreno, diário de obra 
 (...) 
	a obra não alcançou o objeto devendo ser  considerado 0% para fins de prestação de contas.
22.12.	Ainda que, na teoria,  em 2014, tenha sido reconhecida a propriedade do município nas áreas objeto do litígio da Ação Reivindicatória de Propriedade, imóvel registrado sob a matrícula 29.173, de 66, 2875 ha, como argumenta o defendente,  pesquisa na Receita Federal, atualizada em 3/11/2018 (peça 45) , indicou que o endereço da empresa Laticínio Vitória do Xingu permanece na Rodovia Ernesto Acioly, km 01, s/n, em Vitoria do Xingu (PA) , local  inserido naquela área municipal de matrícula 29.173 e conhecido como Chácara Siara (14 ha) . Nessa área sob posse da empresa, foi edificado o SAA em tela, não se elidindo, portanto, a irregularidade 4/conduta ilícita 4, imputada ao ex-prefeito responsável, pois, à época dos fatos, as despesas incorridas no ajuste foram realizadas em terreno que, de fato, estavam sob a posse de particulares.
22.13.	Rejeitam-se tais alegações de defesa.
Caracterização do dano ao erário, responsabilização e quantificação do débito 
23.	O Sr. Liberalino Ribeiro foi citado para aprestar alegações de defesa, elidindo sua responsabilização quanto à irregularidade 1/conduta ilícita 1 da comunicação citatória, referente a omissão no dever legal de prestar contas final do TC/PAC 289/09.
24.	Ao tempo que se rejeitam as demais alegações de defesa do ex-prefeito responsável, propõe-se julgar suas contas irregulares devido às irregularidades 2 a 4 e respectivas condutas ilícitas, não elididas, com débito equivalente aos recursos federais repassados do TC/PAC 289/09, com incidência a partir do crédito na conta especifica do ajuste, conforme abaixo:
		Data da ocorrência
	D/C (*) 
	Valor original R$

	7/7/2010
	D
	500.000,00

	14/12/2010
	D
	375.000,00

	15/8/2011
	D
	375.000,00

	18/12/2013
	C
	112.507,47

	Total do débito (valor histórico) R$
	1.137.492,53

Prescrição da pretensão punitiva do TCU
25.			Com relação à ocorrência da prescrição da pretensão punitiva, prevalece neste Tribunal o entendimento de que a Lei 9.873/1999, que regula a ação punitiva movida pela Administração Pública Federal no exercício do poder de polícia, e o Decreto 20.910/1932, que disciplina a cobrança de dívidas passivas da União, dos estados e dos municípios, não se aplicam aos processos de controle externo.
26.	Diante da inexistência de normativo específico acerca da prescrição das sanções no âmbito dos processos do TCU, a jurisprudência se consolidou no sentido de aplicar as regras gerais estabelecidas no Código Civil, art. 205, prescrição de dez anos, conforme os Acórdão 2073/2011-TCU-Primeira Câmara-Ministro Relator José Múcio Monteiro, 5/2003-TCU-2ª Câmara-Ministro Relator Benjamin Zymler e 474/2011-TCU- Plenário-Ministro Relator José Jorge.
27.	No presente caso, os indícios de irregularidades que caracterizaram a TCE foram detectados a partir do vencimento do prazo para a apresentação da prestação de contas final do ajuste, em 14/2/2012, e o despacho de 	6/2/2018 do Ministro Relator determinando a citação do responsável, antes, portanto do transcurso de mais de 10 anos entre os eventos. Reconhecida a interrupção do prazo prescricional, nos termos do art. 202, inciso I, do Código Civil, inexiste no presente processo óbice ao exercício da ação punitiva por parte deste Tribunal.
CONCLUSÃO
28.	Propõe-se, por conseguinte, o julgamento pela irregularidade das contas do ex-prefeito o Sr. Liberalino Ribeiro de Almeida Neto, com fundamento no art. 16, inciso III, alínea "b" e "c" da Lei 8.443/1992, referente às irregularidades 2 a 4/condutas ilícitas 2 a 4 do ofício e edital citatório, condenando-o em débito, conforme valor explicitado na tabela do parágrafo 24, acima, dentre outras propostas de encaminhamento.
PROPOSTA DE ENCAMINHAMENTO
29.		Ante os fatos expostos, submetemos os autos à apreciação superior, propondo o seu envio ao Gabinete do Exmo. Ministro-Relator Raimundo Carreiro, com as seguintes propostas de encaminhamento:
	a) acatar as alegações de defesa apresentadas pelo Sr. Liberalino Ribeiro de Almeida Neto, CPF XXX.430.194-XX, quanto à irregularidade 1/conduta ilícita 1 do ofício e edital citatório;
	b) rejeitar as alegações defesas apresentadas pelo Sr. Liberalino Ribeiro de Almeida Neto, CPF XXX.430.194-XX, ex-prefeito municipal de Vitória do Xingu (PA) , à época dos fatos quanto às irregularidades 2 a 4/condutas ilícita 2 a 4 do ofício e edital citatório;
	c) julgar irregulares as contas do Sr. Liberalino Ribeiro de Almeida Neto, CPF XXX.430.194-XX, ex-prefeito municipal de Vitória do Xingu (PA) , gestão 1/1/2009 a 24/8/2011, com fundamento no art. 1º, 16, inciso III, alínea "b" e "c", 19, caput, e 23, inciso III, da Lei 8.443/1992 c/c com os art. 1º, inciso I, 209, incisos II e III, 210 e 214, inciso III, do RI/TCU, condenando ao pagamento da importância a seguir especificada e fixando-lhe o prazo de 15 dias para que comprove perante este Tribunal, em respeito ao art. 214, inciso III, alínea "a", do RI/TCU, o recolhimento da dívida aos cofres da Fundação Nacional de Saúde (Funasa) , atualizada monetariamente, e acrescida de juros de mora calculados a partir da data indicada até a data do efetivo recolhimento e com o abatimento de valores acaso já satisfeitos, nos termos da legislação vigente:	
	Valor original (R$) 
	 D/C (*) 
	Data da Ocorrência

	500.000,00
	D
	7/7/2010

	375.000,00
	D
	14/12/2010

	375.000,00
	D
	15/8/2011

	112.507,47
	C
	18/12/2013

Valor atualizado até 18/2/2019, com juros: R$ 2.253.004,64 (peça 48) ; (*) débito/crédito
         d) aplicar, com fundamento no art. 57 da Lei 8.443/1992 c/c o art. 267 do RI/TCU, multa ao Sr. Liberalino Ribeiro de Almeida Neto, CPF XXX.430.194-XX, fixando o prazo de 15 dias, a partir da notificação, para que, nos termos do art. 214, inciso III, alínea "a", do RI/TCU, comprove perante este Tribunal o recolhimento aos cofres do Tesouro Nacional do valor atualizado monetariamente desde a data do acórdão que vier a ser proferido até a data do efetivo recolhimento, se for pago após o vencimento, na forma da legislação em vigor;
	e) autorizar, desde logo, a cobrança judicial das dívidas nos termos do art. 28, inciso II, da Lei 8.443/1992 c/c o art. 219, inciso II, do RI/TCU, caso não atendida à notificação;
	f) autorizar, desde logo, com fundamento no art. 26 da Lei 8.443/1992 c/c o art. 217 do RI/TCU, caso seja do interesse do responsável, o parcelamento da dívida em até 36 (trinta e seis) parcelas, incidindo sobre cada uma, corrigida monetariamente, os juros de mora devidos, sem prejuízo de alertá-lo de que, caso opte por essa forma de pagamento, a falta de comprovação do recolhimento de qualquer parcela implicará o vencimento antecipado do saldo devedor, nos termos do art. 26, parágrafo único, da Lei 8.443/1992 c/c o art. 217, § 2º, do RI/TCU;
	g) dar ciência da deliberação que vier a ser proferida ao Sr. Liberalino Ribeiro de Almeida Neto, CPF XXX.430.194-XX, e à Superintendência Estadual Fundação Nacional de Saúde no Pará (Funasa/Suest-PA) , em obediência ao art. 18, § 6º, da Resolução-TCU 170/2004; 
	h) encaminhar cópia da deliberação que vier a ser proferida, bem como do relatório e do voto que a fundamentem, ao Procurador-Chefe da Procuradoria da República no Pará, nos termos do § 3º do art. 16 da Lei 8.443/1992 c/c o § 7º do art. 209 do RI/TCU, para adoção das medidas que entender cabíveis, alertando-o de que o voto e o relatório da deliberação podem ser consultados no endereço www.tcu.gov.br/acordaos.
MANIFESTAÇÃO DO MINISTÉRIO PÚBLICO
6.	O Ministério Público junto ao TCU, por meio do Parecer constante da peça 58, da lavra do Subprocurador-Geral Paulo Soares Bugarin, manifestou anuência à proposta da Unidade Técnica, conforme excerto transcrito, no essencial, abaixo:
Trata-se de tomada de contas especial instaurada pela Fundação Nacional de Saúde (Funasa) em desfavor de Liberalino Ribeiro de Almeida Neto, ex-prefeito de Vitória do Xingu/PA (01/01/2009 a 24/08/2011) , em razão da impugnação integral das despesas realizadas no âmbito do Termo de Compromisso PAC nº 289/2009. O ajuste teve por objeto a implantação de sistema de abastecimento de água no valor total de R$ 1.288.660,10. Desse montante, coube à União participar com R$ 1.250.000,00, enquanto o convenente concorreu com R$ 38.660,10, relativos à contrapartida.
O pacto teve vigência fixada inicialmente entre 31/12/2009 e 31/12/2010, porém, após algumas prorrogações, o prazo final foi estendido para 26/04/2012, conforme dilação de prazo concedida pela Funasa em 30/12/2011 (peça 1, p. 117) .
A empresa Agroservice Ltda. foi contratada para executar o empreendimento após sagrar-se vencedora da Tomada de Preços nº 04/2010. A proposta de preços apresentada pela empresa totalizou R$ 1.288.000,00 (peça 1, p. 71) . Os recursos federais foram repassados em três parcelas: R$ 500.000,00 em 07/07/2010; R$ 375.000,00 em 14/12/2010 e R$ 375.000,00 em 15/08/2011.
A fim de avaliar a execução física do sistema de abastecimento, a Funasa realizou fiscalização in loco em duas ocasiões, empreendidas em 05/10/2010 e 30/05/2010, as quais atestaram a conclusão de 25,1% e 50,5% do volume de serviços previstos, respectivamente (peça 1, p. 57-59 e 77-78) .
Antes de a obra ser finalizada, o Sr. Liberalino Ribeiro de Almeida Neto teve sua prisão decretada e, assim, foi afastado da chefia do Município em 24/08/2011. Dando continuidade ao mandato que se encerrou em 2012, assumiu a prefeitura o Sr. Erivando Oliveira Amaral, que se tornou responsável por dar continuidade às obras pactuadas e apresentar a respectiva prestação de contas. No entanto, o adimplemento dessa obrigação não teria sido possível, já que a verba remanescente na conta específica do ajuste não seria suficiente para custear os serviços ainda pendentes de realização.
Assim, e tendo em vista que o empreendimento restou incompleto e não apresentou funcionalidade, apurou-se débito equivalente à totalidade dos recursos públicos repassados. A responsabilidade pela inexecução parcial do objeto e não demonstração da regular gestão dos recursos foi atribuída integralmente ao signatário da avença, Sr. Liberalino Ribeiro de Almeida Neto.
Ingressos os autos nesta Corte, o ex-prefeito foi citado para apresentar alegações de defesa ou recolher o valor do débito aos cofres da Funasa em razão das seguintes irregularidades:
	i) descompasso entre os patamares de execução física e financeira da obra, pois apenas 50,5% do empreendimento foi executado após o desembolso de 95,2% do total de recursos previstos;
	ii) construção do sistema de abastecimento de água em terreno particular pertencente à empresa Laticínios Vitória do Xingu Ltda., empresa de propriedade da família do gestor;
	iii) execução da obra sem as ligações do poço tubular com o reservatório elevado e do reservatório elevado com a rede de distribuição e ligações domiciliares, o que inviabilizou a funcionalidade do objeto;
	iv) omissão no dever de prestar contas.
Devidamente notificado, o agente público carreou aos autos alegações de defesa (peças 35/43) . Juntamente com suas razões, apresentou os seguintes documentos: i) cópia de ação reivindicatória de propriedade (peça 35, p. 37-87, e peças 36/41) ; ii) correspondência encaminhada em maio de 2013 à empresa Agroservice Ltda., em que requer o encaminhamento de faturas, notas fiscais e medições que demonstrem o estágio de execução física da obra atingido (peça 42, p. 9) ; iii) correspondência encaminhada pela Prefeitura de Vitória de Xingu em 2014 solicitando à empresa Agroservice a entrega de duas bombas (peça 42, p. 11) ; iv) cópia de decisão do STF que abordou o tema prescrição (peça 42, p. 13-17) ; v) relatórios de vistoria (peça 42, p. 19-30) ; vi) memorial descritivo (peça 42, p. 32-43) ; vii) medições, notas fiscais e de empenho (peça 42, p. 45-85, e peça 43, p. 1-59) ; viii) depoimento prestado pelo proprietário da Agroservice Ltda. (peça 43, p. 61-63) ; e ix) extratos bancários (peça 43, p. 69-83) .
Ao analisar o mérito do feito, a unidade técnica concluiu que os argumentos trazidos peloex-prefeito sanaram a falha de omissão no dever de prestar contas e também demonstraram que, atualmente, a prefeitura de Vitória do Xingu é proprietária da área em que foi iniciada a construção do empreendimento público. Dessa forma, remanesceram pendentes as irregularidades relacionadas à inexecução parcial do sistema de abastecimento e discrepância entre o total de pagamentos feitos e o percentual de execução física da obra.
Por esse motivo, a secretaria instrutora alvitrou proposta para julgar irregulares as contas do responsável, condená-lo ao ressarcimento de débito correspondente à totalidade de recursos geridos e imputar-lhe a multa prevista no art. 57 da Lei nº 8.443/92.
11.	Estando os autos conclusos neste gabinete, a defesa de Liberalino Ribeiro de Almeida Neto anexou ao processo esclarecimentos adicionais e novos elementos que compõem as peças 52/57. Nesse expediente, demonstrou inconformismo com a análise efetuada pela unidade técnica e reiterou argumentos e teses já contidas em suas alegações de defesa. Outrossim, trouxe os seguintes documentos que ainda não faziam parte deste feito: boletins de medição 7 e 8 (peça 52, p. 19-46) ; mapa de localização do sistema de abastecimento de água e documentação relacionada à propriedade do terreno (peça 52 - p. 54-75; até a peça 56 - p. 1-36) ; e microfilmagem de cheques emitidos (peça 57) .
II
12.	Feita essa breve síntese dos fatos, perfilho o encaminhamento sugerido pela então Secex/PA, sem prejuízo de tecer alguns comentários acerca do novo material apresentado pelo agente.
13.	Inicialmente, considero necessário relembrar que, nos processos de prestação de contas, compete unicamente ao gestor dos recursos públicos fazer prova adequada do bom e regular uso da verba que lhe foi confiada, recaindo sobre ele, assim, o ônus da prova. Esse entendimento há muito foi consolidado no âmbito desta Corte, conforme registrado em diversos julgados precedentes, a exemplo dos Acórdão 8560/2012-TCU-Segunda Câmara (Relator Min. José Jorge) , 3623/2015-1ª Câmara (Relator Min. José Múcio Monteiro) , e 4869/2010-1ª Câmara (Relator Min. Marcos Bemquerer) .
14.	Aplicando-se tal raciocínio ao caso em tela, é possível concluir que incumbe ao ex-prefeito a responsabilidade de demonstrar a compatibilidade entre o montante desembolsado ao longo de seu mandato e a parcela da obra efetivamente realizada, além de lhe caber o dever de comprovar a regular execução financeira do Termo de Responsabilidade. Não é admissível, portanto, a tese sustentada pelo defendente de que tocaria à Funasa, entidade repassadora dos recursos, a obrigação de demonstrar o nível de execução física atingida pela obra. 
15.	Ao compulsar o feito, observei que os boletins de medição da obra e a cópia de depoimento prestado pelo proprietário da empresa Agroservice Ltda., foram os únicos documentos apresentados pelo responsável com a intenção de demonstrar que o andamento da execução física do sistema correspondeu aos desembolsos de R$ 1.190.000,00 (96,9% do valor contratado) .
16.	Diferentemente do alegado, reputo que tais elementos não tem o condão de atestar a existência de compatibilidade entre os níveis de execução física e financeira do objeto. Com efeito, os vários documentos mostram uma discrepância significativa entre o ritmo da construção do sistema de abastecimento e dos desembolsos efetuados, o que indica a prática de adiantamento de pagamentos à empresa contratada para realizar o empreendimento.
17.	Veja-se que a licitação que resultou na contratação da Agroservice Ltda. foi adjudicada em 25/06/2010 (peça 1, p. 71) , e após doze dias, em 07/07/2010, R$ 400.000,00 (31% do valor contratado) já haviam sido medidos, conforme registro constante do boletim de medição nº 2 (peça 42, p. 68) . É extremamente improvável que um empreendimento dessa natureza pudesse ser desenvolvido com tamanha rapidez, principalmente considerando tratar-se da fase inicial da obra, etapa em que, via de regra, há um ritmo naturalmente mais lento na realização dos trabalhos, tendo em vista a necessidade de mobilização de equipamentos e de equipe de operários.
18.	O descompasso entre serviços medidos e os efetivamente realizados foi confirmado in loco pela Funasa nas duas ocasiões em que vistoriou o empreendimento. Na primeira visita, ocorrida em 05/10/2010, foi apurada a realização de 25,1% do objeto (peça 1, p. 57) , enquanto R$ 520.416,01 (40,40%) já haviam sido medidos pela fiscalização da prefeitura, conforme registro constante do boletim de medição nº 4 (peça 43, p. 7) . Igualmente, na última vistoria, realizada em 30/05/2011, a Funasa atestou a construção de 50,5% do sistema de abastecimento (peça 1, p. 77) , enquanto que a medição nº 6, referente ao mês de fevereiro de 2011, já registrava a realização de R$ 910.416,01 (70,68% do empreendimento) .
19.	Em vista disso, julgo que os boletins de medição não possuem força probatória para demonstrar que a execução física do objeto atingiu patamar correspondente ao total de despesas, haja vista a nítida falta de correspondência entre os seus registros e a realidade da obra do sistema de abastecimento.
20.	Da mesma forma, a declaração do proprietário da Agroservice Ltda., prestada à Polícia Federal, tampouco, é suficiente para comprovar que mais de 90% da obra tenham sido efetivamente executados, ante a completa ausência de elementos que embasem tal afirmação.
21.	Sendo assim, e considerando que não há nesta TCE elementos capazes de afastar a irregularidade relacionada com a não comprovação da correta aplicação dos recursos do Termo de Compromisso nº 289/2009, entendo que não assiste melhor sorte ao ex-gestor municipal do que a condenação proposta pela unidade técnica, haja vista que a falta de documentação comprobatória quanto à realização do objeto avençado dá ensejo à presunção legal de dano ao erário.
22.	Ante o exposto, este representante do Ministério Público de Contas manifesta-se de acordo com a proposta de encaminhamento contida na instrução de peça 49, ratificada pelos pronunciamentos de peças 50 e 51, sugerindo apenas que o cofre credor seja alterado para Tesouro Nacional, uma vez que os recursos aplicados no Termo de Compromisso nº 289/2009 são provenientes do PAC.
7.	Encontrando-se o processo pautado para julgamento na Sessão da Segunda Câmara de 16 de julho de 2019, fui alertado pelo representante do responsável acerca da existência de documentação comprobatória adicional juntada quando os autos já estavam no Gabinete do Ministério Público. Em homenagem aos princípios constitucionais do contraditório e da ampla defesa, decidi excluir o processo da pauta e determinar seu encaminhamento à Secretaria de Controle Externo de Tomada de Contas Especial (Secex-TCE) para exame dos novos elementos trazidos, com posterior manifestação do MPTCU (peça 60) .
ANÁLISE DE MÉRITO DA SECEX-TCE
8.	Em atendimento, a Secex-TCE, em pronunciamentos uniformes, peças 64 a 66, manifestou-se, em essência, no seguinte sentido:
"7.	Passa-se ao exame dos novos elementos juntados aos autos, em 2/8/2019, pela defesa do responsável (peça 61) . Trata-se de um arrazoado em que a defesa alega que, ainda que se tenha constatado qualquer falha na execução das obras, não se pode ignorar que houve, de fato, a execução de quase a sua totalidade, somente não sendo finalizada por motivos alheios à vontade do ex-prefeito responsável nestes autos. Os argumentos apresentados foram: 
a) o responsável teve que deixar o cargo contra sua vontade, tornando-se naturalmente responsável pela continuidade da obra o prefeito sucessor, utilizando os materiais que já haviam sido comprados, finalizando o empreendimento; 
b) a Funasa não foi ao local dos trabalhos para verificar se a obra teria atingido seu objeto, tampouco considerou que, durante a execução, muitos materiais são comprados e, somente ao final, utilizados; 
c) a declaração patrimonial da prefeitura, anexo à sua defesa, comprova que a execução física e financeira da obra ocorreu na mesma proporção dos valores repassados e que a parcela executada pelo ex-prefeito foi integralmente aproveitada.
8.	O documento em apenso à defesa é a cópia de uma suposta declaração do prefeito atual do município de Vitória do Xingu/PA (datada de 17/7/2019, sem firma reconhecida) , em que assevera que a municipalidade dispõe em seu patrimônio público, em pleno funcionamento, Sistema de Abastecimento de Água (SAA) , assim descrito: 
Sistema de Abastecimento de Água, localizado na Avenida Manoel Felix de farias, Rodovia Ernesto Acioly, Km 0l, s/n, Margem esquerda, Sentido Vitória do Xingu - Altamira, os seguintes sistemas, Captação de Agua, composto por 02 (dois) poços artesianos; Reservatório, Composto por 01 (uma) cisterna e 01 (um) reservatório elevado; Sistema de abastecimento, composto por 02 (duas) bombas submersas e 01 (uma) bomba que direciona para o reservatório elevado; e a rede de distribuição para as residências do centro do município.
9.	A alegação de que materiais foram comprados (na sua gestão) e utilizados posteriormente para finalizar o empreendimento, sem a Funasa ter levado esse fato em consideração, carece de elementos probatórios, e já foi analisada e rejeitada na instrução precedente quando da análise das alegações de defesa, podendo-se destacar algumas informações sobre o assunto. 
9.1.	Na defesa anterior (peça 35, p.  26-30, itens 4.6, 4.6.1, 4.6.1.1, 4.6.1.2 e 4.6.3) , argumentou que a Funasa não considerou na execução da obra materiais e/ou equipamentos armazenados, já adquiridos e ainda não aplicados no SAA. Alegou, com isso, que a obra havia sido executada em 85% e não 50,5% e que os recursos repassados haviam sido integralmente aplicados na obra, "na mesma proporção dos valores repassados", refutando qualquer débito lhe imputado na TCE.
9.2.	Na análise (peça 49, item 19) , a unidade técnica registrou que o responsável não apresentou documentos fiscais de aquisição dos bens e materiais adquiridos, armazenados e não aplicados na obra ou qualquer laudo técnico de engenharia que comprovasse a existência de tais aquisições, não consideradas pela Funasa nas despesas incorridas para execução da obra. Ademais o Termo de Compromisso TC/PAC 289/09 tinha por objeto a construção de um sistema de abastecimento de água, e não a aquisição de bens e materiais. Nesse caso pouco importa a aquisição de tubos e conexões, por exemplo, pois as medições são efetuadas com base na proporção das obras executadas. A existência de materiais em estoques não autoriza sua apropriação como avanço da execução do objeto do ajuste. Também deixou claro que a documentação carreada aos autos pelo responsável apresenta diversas desconformidades que impedem estabelecer o nexo de causalidade entre a execução física da obra informada pelo responsável  e a execução financeira, entendendo que a documentação apresentada pelo responsável não estava apta a comprovar o nexo de casualidade entre as despesas ocorridas com os cheques sacados da conta corrente específica do ajuste e a execução física da obra cogitada pelo ex-gestor de 85%, nem caberia a alegação que o SAA havia atingido a etapa útil, ainda mais que sua execução comprovada pela Funasa atingiu pouco mais que a metade da obra (50,5%) .
9.3.	Por fim, sobre o assunto cabe ainda registrar que a própria defesa anterior do responsável alegou que o senhor que o sucedeu no cargo de prefeito municipal não deu prosseguimento à obra e deveria ser responsabilizado solidariamente na TCE (peça 35, p. 31-32, itens 4.7 e 4.8) , argumento também já analisado e rejeitado na instrução precedente (peça 49, item 20) . Ou seja, num primeiro momento alega que a obra não teve continuidade por responsabilidade de outrem, agora alega que a obra fora realizada posteriormente a partir da utilização de materiais cuja comprovação sequer demonstrou. 
10.	Também se mostra desarrazoada a afirmação de que a Funasa não foi ao local dos trabalhos para verificar se a obra teria atingido seu objeto. Assim como o outro argumento, este também já foi analisado e rejeitado na instrução precedente, como se observa a seguir.
10.1.	Na defesa anterior (peça 35, p. 20-24, itens 4, 4.2, 4.3, 4.3.1) , argumentou que a Funasa deveria ter realizado no mínimo quatro visitas técnicas ao objeto do ajuste e que a última visita técnica in loco, a terceira (utilizada com base fundamental para instauração da TCE) , foi realizada de 30/5/2011 a 2/6/2011, ou seja, cerca de 83 dias antes do seu afastamento das funções de prefeito, cogitando que nesses dias seria possível uma evolução significativa na obra. 
10.2.		Na análise (peça 49, item 16) , a unidade técnica registrou que foram realizadas, in loco, duas vistorias na fase de execução física da obra (peça 1, p. 33-38; peça 1, p. 35- p. 57-59, 83-85) , em 5/10/2010 e 30/5/2011. Por ocasião do Parecer Técnico 2/2013, a equipe de engenharia da Funasa atestou que a obra não tinha evoluído desde a segunda visita técnica de 2011, baseada em informações prestadas pela própria convenente que informou que as obras não haviam avançado, não havendo necessidade de uma terceira fiscalização para se constatar que a obra estava paralisada desde aquele último ano. Ressaltou que o Sr. Liberalino foi notificado pessoalmente em dezembro de 2011, e em nenhum momento informou a conclusão das obras ou carreou aos autos qualquer documento que atestasse este avanço na execução das obras (peça 1, p. 181-195) . Portanto, no lapso de tempo entre a última fiscalização (30/5 a 2/6/2011) e o afastamento do defendente de suas funções pública, período de 83 dias, a obra não avançou, tendo sido constatado, inclusive sua paralisação, não trazendo aquele defendente provas aos autos para contestar esses fatos desabonadores a boa e regular aplicação dos recursos públicos. 
11.	O argumento derradeiro é de que a declaração patrimonial da prefeitura (ora apresentada, e não objeto das análises anteriores) comprova que a execução física e financeira da obra ocorreu na mesma proporção dos valores repassados e que a parcela executada pelo ex-prefeito foi integralmente aproveitada.
12.	Como indicado na instrução precedente (peça 49, item 6, alínea "g") , a Funasa, em parecer de maio/2013, indicou que a obra foi paralisada com a execução física de 50,5% do total previsto, e concluiu a sua falta de funcionalidade, com 0,00% de atendimento da etapa útil (peça 1, p. 181-195) : 
	o estágio da execução da obra não permite o funcionamento do sistema de abastecimento de água, pois a ausência de ligação do poço tubular com o reservatório elevado e do reservatório elevado com a rede de distribuição e a rede com as ligações domiciliares caracteriza o não atendimento de etapa útil". (...) 
 (...) 	a obra não alcançou o objeto devendo ser considerado 0% para fins de prestação de contas.
13.	Na tentativa de demonstrar que a parcela executada possui funcionalidade, ainda que tardiamente, a defesa apresentou a declaração patrimonial supostamente de lavra do prefeito atual do município de Vitória do Xingu/PA (datada de 17/7/2019, sem firma reconhecida) . 
14.	Ora, a referida declaração não se presta para comprovar que a execução física e, sobretudo, financeira da obra ocorreu na mesma proporção dos valores repassados e/ou pagos. Poder-se-ia, em tese, ser elemento que contribui para a comprovação do aproveitamento da parcela executada, mas tal documento não possui tal desiderato, por si só, uma vez que precisaria de confirmação do que foi efetivamente realizado e está em operação (por meio de vistoria in loco) e da adequação de compatibilidade da obra constatada com o que fora pactuado, além de outros documentos atestando a funcionalidade da obra, como da companhia local de abastecimento de água. Diligência à prefeitura e vistoria por parte da Funasa poderiam ser propostas, mas ainda que a comprovação da execução física ocorresse (parcela executada com funcionalidade) , a comprovação da boa e regular aplicação dos recursos públicos restaria ainda prejudicada em face à ausência de nexo causal entre os desembolsos financeiros e a parcela da obra paga e não executada até a última vistoria (30/5/2011 - item 6) . Para fins de comprovação da regularidade financeira a defesa do responsável não trouxe nessa nova documentação apresentada sequer um único elemento adicional. 
15.	O ônus de comprovar a regularidade da integral aplicação dos recursos públicos no objeto do convênio compete ao responsável, por meio de documentação idônea, que demonstre, de forma efetiva, os gastos efetuados e o nexo de causalidade entre as despesas realizadas e os recursos federais recebidos.
16.	Com efeito, a jurisprudência desta Corte informa que a mera execução física do objeto ou de parte dele, por si só, não comprova que os recursos foram aplicados corretamente, cabendo ao responsável demonstrar o nexo causal entre os recursos que lhe foram repassados e os documentos de despesas referentes à execução, tais como notas de empenho, recibos, extratos bancários, de forma que seja possível confirmar que determinado objeto pactuado foi executado conforme o previsto no termo de convênio.
17.	Esse entendimento fundamenta-se no dever de prestar contas, previsto no parágrafo único do art. 70 da Constituição Federal, bem como em outros normativos infraconstitucionais, como o Decreto-Lei 200/1967. Nesse sentido é a jurisprudência do TCU, podendo citar o teor dos Acórdãos da Primeira Câmara 1395/2015 e 5170/2015, relatados pelos Ministros Augusto Sherman e Walton Alencar Rodrigues. 		
17.1.	Desse modo, mesmo que comprovasse a conclusão da obra, não é mais possível estabelecer liame entre os recursos federais do convênio e os serviços pagos e não executados até a última vistoria da Funasa. Conforme instrução de peça 17 (itens 4, 9 e 11) , até 17/8/2011 foram pagos 92,5% (R$ 1.190.000,00) da obra, sendo que em maio de 2011 a Funasa apurou a execução de apenas 50,5% (R$ 649.675,68) , percentual este mantido até 29/8/2013 (peça 1, p. 181-195) , há 2 anos do último pagamento. Logo, esse lapso temporal de 2 anos, entre o pagamento e eventual execução dos serviços, mina qualquer tentativa de firmar liame entre tais serviços e os respectivos desembolsos, impedindo a comprovação da boa e regular aplicação dos recursos correspondentes. Nesse sentido, cita-se o Acórdão 1067/2009-TCU-Segunda Câmara, rel. Benjamin Zymler:
 ... o pagamento antecipado não é a única inferência que se pode tirar da atitude do gestor de sacar os recursos na data da liberação dos mesmos. Outra questão que se acende diz respeito ao liame entre esse saque e as despesas de execução do objeto ... O saque antecipado impede concluir que houve nexo de causalidade entre os recursos recebidos e as despesas realizadas, até mesmo porque entre aquele e o Relatório do suposto Cumprimento da obra decorreram, aproximadamente, seis meses (de 24/04/2000 a 16/10/2000) .
17.2.	A citação, vale frisar, deixou bem clara a referida ausência do nexo causal, ao assim descrever a segunda irregularidade (peças 17 e 28) :
 b) Irregularidade 2: não comprovação da boa e regular aplicação dos recursos referentes ao TC/PAC 289/09, devido à realização de pagamentos sem a liquidação prévia da despesa e sem a devida contraprestação em serviços no âmbito do Termo de Compromisso/Programa de Aceleração do Crescimento (TC/PAC) 289/09, haja vista que as despesas montaram em R$ 1.190.000,00, representando 95,2% dos recursos repassados, em desconformidade com a execução de apenas 50,5% do objeto pactuado, em decorrência da conduta de:
b.1) Conduta ilícita 2: autorizar o pagamento de R$ 1.190.000,00, o que corresponderia a uma execução física de 95,2% do sistema de abastecimento de água objeto do TC/PAC 289/09, quando deveria autorizar o pagamento de apenas 50,5% do referido sistema, comprovadamente construído pela empresa contratada, conforme descrito no Parecer Técnico Diesp-PA n. 02/2013, de 29/8/2013 e itens 4, 9 e 11 desta instrução do TCU de 17/1/2018, concorrendo para a configuração do prejuízo ao erário e desconformidade aos 62 e 63 da Lei 4.320/1964, c/c a alínea "c" do inciso II, do art. 65 da Lei 8.666/93;
18.	Com efeito, haja vista que os novos elementos apresentados pela defesa do responsável (peça 61) não possuem o condão de modificar o mérito deste processo proposto pela Secex-PA (peças 49-51) , com o de acordo do Ministério Público de Contas (peça 58) , que sugeriu apenas que o cofre credor fosse alterado para Tesouro Nacional, propõe-se, absorvendo as análises da Secex-PA e do Parquet, o mesmo encaminhamento, com o ajuste atinente ao cofre credor. 
CONCLUSÃO
19.	Considerando que os novos elementos apresentados pela defesa do responsável (peça 61) não possuem o condão de modificar o mérito deste processo proposto pela Secex-PA (peças 49-51) , com o de acordo do Ministério Público de Contas (peça 58) , a partir da análise acima realizada (itens 7-18 desta instrução) , propõe-se o julgamento pela irregularidade das contas do ex-prefeito o Sr. Liberalino Ribeiro de Almeida Neto, com fundamento no art. 16, inciso III, alíneas "b" e "c" da Lei 8.443/1992, condenando-o em débito equivalente aos recursos federais repassados do TC/PAC 289/09, com incidência a partir do crédito na conta especifica do ajuste, dentre outras propostas de encaminhamento.
PROPOSTA DE ENCAMINHAMENTO
20.		Ante os fatos expostos, submetemos os autos à apreciação superior, propondo o seu envio ao Gabinete do Exmo. Ministro-Relator Raimundo Carreiro, com as seguintes propostas de encaminhamento:
	a) acatar as alegações de defesa apresentadas pelo Sr. Liberalino Ribeiro de Almeida Neto, CPF XXX.430.194-XX, quanto à irregularidade 1/conduta ilícita 1 do ofício e edital citatório;
	b) rejeitar as alegações defesas apresentadas pelo Sr. Liberalino Ribeiro de Almeida Neto, CPF XXX.430.194-XX, ex-prefeito municipal de Vitória do Xingu (PA) , à época dos fatos quanto às irregularidades 2 a 4/condutas ilícita 2 a 4 do ofício e edital citatório;
	c) julgar irregulares as contas do Sr. Liberalino Ribeiro de Almeida Neto, CPF XXX.430.194-XX, ex-prefeito municipal de Vitória do Xingu (PA) , gestão 1/1/2009 a 24/8/2011, com fundamento no art. 1º, 16, inciso III, alínea "b" e "c", 19, caput, e 23, inciso III, da Lei 8.443/1992 c/c com os art. 1º, inciso I, 209, incisos II e III, 210 e 214, inciso III, do RI/TCU, condenando ao pagamento da importância a seguir especificada e fixando-lhe o prazo de 15 dias para que comprove perante este Tribunal, em respeito ao art. 214, inciso III, alínea "a", do RI/TCU, o recolhimento da dívida aos cofres do Tesouro Nacional, atualizada monetariamente, e acrescida de juros de mora calculados a partir da data indicada até a data do efetivo recolhimento e com o abatimento de valores acaso já satisfeitos, nos termos da legislação vigente:	
	Valor original (R$) 
	 D/C (*) 
	Data da Ocorrência

	500.000,00
	D
	7/7/2010

	375.000,00
	D
	14/12/2010

	375.000,00
	D
	15/8/2011

	112.507,47
	C
	18/12/2013

          Valor atualizado até 13/8/2019: R$ 2.201.728,35 (peça 63) 
         d) aplicar, com fundamento no art. 57 da Lei 8.443/1992 c/c o art. 267 do RI/TCU, multa ao Sr. Liberalino Ribeiro de Almeida Neto, CPF XXX.430.194-XX, fixando o prazo de 15 dias, a partir da notificação, para que, nos termos do art. 214, inciso III, alínea "a", do RI/TCU, comprove perante este Tribunal o recolhimento aos cofres do Tesouro Nacional do valor atualizado monetariamente desde a data do acórdão que vier a ser proferido até a data do efetivo recolhimento, se for pago após o vencimento, na forma da legislação em vigor;
	e) autorizar, desde logo, a cobrança judicial das dívidas nos termos do art. 28, inciso II, da Lei 8.443/1992 c/c o art. 219, inciso II, do RI/TCU, caso não atendida à notificação;
	f) autorizar, desde logo, com fundamento no art. 26 da Lei 8.443/1992 c/c o art. 217 do RI/TCU, caso seja do interesse do responsável, o parcelamento da dívida em até 36 (trinta e seis) parcelas, incidindo sobre cada uma, corrigida monetariamente, os juros de mora devidos, sem prejuízo de alertá-lo de que, caso opte por essa forma de pagamento, a falta de comprovação do recolhimento de qualquer parcela implicará o vencimento antecipado do saldo devedor, nos termos do art. 26, parágrafo único, da Lei 8.443/1992 c/c o art. 217, § 2º, do RI/TCU;
	g) encaminhar cópia do Acórdão que vier a ser proferido ao Procurador-Chefe da Procuradoria da República no Estado do Pará, para a adoção das medidas que entender cabíveis, em conformidade com o art. 16, § 3º, da Lei 8.443/1992 c/c o art. 209, § 7º, do Regimento Interno do TCU, informando-lhe que o inteiro teor da deliberação pode ser consultado no endereço www.tcu.gov.br/acordaos;
	h) encaminhar cópias do Acórdão que vier a ser proferido à Funasa e ao responsável, para ciência, informando que a presente deliberação, acompanhada do Relatório e do Voto que a fundamenta, está disponível para a consulta no endereço www.tcu.gov.br/acordaos, além de esclarecer que, caso requerido, o TCU poderá fornecer sem custos as correspondentes cópias, de forma impressa.
MANIFESTAÇÃO DO MINISTÉRIO PÚBLICO APÓS NOVOS ELEMENTOS
9.	Em novo pronunciamento, o Ministério Público junto ao TCU, por meio do Parecer constante da peça 67, da lavra do Subprocurador-Geral Paulo Soares Bugarin, ratificou as conclusões registradas no Parecer anterior (peça 58) e manifestou anuência à proposta da Secex-TCE, conforme excerto transcrito abaixo:
"8.	Em manifestação anterior, examinei as alegações de defesa trazidas pelo responsável (peças 35/43) e também analisei os novos elementos que foram juntados aos autos quando o processo se encontrava concluso neste Gabinete (peças 52/57) . Ao final, perfilhei a proposta de encaminhamento alvitrada pela unidade técnica para rejeitar a defesa de Liberalino Ribeiro de Almeida Neto, condená-lo ao ressarcimento de débito equivalente à totalidade de recursos geridos e imputar-lhe a multa prevista no art. 57 da Lei nº 8.443/92.
9.	Posteriormente, quando o feito já se encontrava pautado para deliberação do colegiado, foi protocolado um requerimento solicitando o reexame dos autos pela unidade técnica sob a alegação de que existiriam elementos de defesa pendentes de análise. Ao exarar o despacho de peça 60, Vossa Excelência aquiesceu a tal pedido e remeteu o processo para que a Secex-TCE emitisse pronunciamento acerca do alegado pelo responsável.
10.	Mais uma vez, estando o feito com a unidade técnica, foram carreados aos autos outros elementos de defesa, que compõem a peça 61. Nesse novo arrazoado, o responsável apresentou uma declaração patrimonial emitida pela Prefeitura de Vitória do Xingu/PA onde o ente noticia que o sistema de abastecimento de água conveniado estaria em pleno funcionamento (peça 61, p. 4) .
11.	Por seu turno, a unidade técnica reanalisou o feito e concluiu que os argumentos trazidos pelo ex-gestor não são suficientes para elidir as irregularidades identificadas. Assim, manteve inalterada a proposta de encaminhamento para julgar suas contas irregulares, condená-lo ao ressarcimento de débito e aplicar-lhe a multa fundamentada no art. 57 da Lei nº 8.443/92.
II
12.	Inicialmente, julgo relevante lembrar que é pacífica a jurisprudência nesta Corte no sentido de que o bom e regular emprego de verbas públicas repassadas por meio de convênios e instrumentos congêneres somente é comprovado quando o gestor responsável pelo uso dos recursos demonstra o atingimento das metas pactuadas, bem como o nexo de causalidade entre a verba pública e o objeto executado.
13.	No caso em tela, em que se analisa o repasse de verbas para a construção de sistema de abastecimento de água, é imperativo que o agente público demonstre a plena execução e funcionamento do empreendimento, além de apresentar a documentação necessária para comprovar que os recursos públicos transferidos pela Funasa foram, de fato, empregados no desenvolvimento da construção.
14.	Conforme frisei em parecer precedente, os elementos probatórios trazidos pelo ex-prefeito (alegações de defesa de peças 35/43 e documentações adicionais de peças 52/57) não são suficientes para suprir qualquer dos dois requisitos imprescindíveis para a aprovação das presentes contas.
15.	Ao me debruçar sobre tal conjunto de documentos, verifiquei que, na realidade, os boletins de medição trazidos pelo agente militam em seu desfavor, uma vez que deixam evidente a prática de antecipação de pagamentos na execução do ajuste, fato que prejudica o estabelecimento do liame entre o objeto e o dinheiro público. Da mesma forma, o material não permite concluir que o sistema de abastecimento atingiu patamar de realização compatível com o montante despendido com a obra.
16.	Como se sabe, a prática de pagar antecipadamente por serviço ainda não realizado somente é admitida em casos excepcionais, devidamente justificados pelo interesse público e observadas as devidas cautelas e garantias, de forma que o caso em questão não se enquadra dentre as aludidas exceções.
17.	A conduta não diligente do gestor de antecipar os desembolsos resta evidenciada quando se efetua a comparação entre os boletins de medição da obra e os relatórios de visita in loco confeccionados pelo concedente. A esse respeito, peço licença para transcrever trecho do parecer de minha lavra em que analisei essa questão (peça 58) :
"17. Veja-se que a licitação que resultou na contratação da Agroservice Ltda. foi adjudicada em 25/06/2010 (peça 1, p. 71) , e após doze dias, em 07/07/2010, R$ 400.000,00 (31% do valor contratado) já haviam sido medidos, conforme registro constante do boletim de medição nº 2 (peça 42, p. 68) . É extremamente improvável que um empreendimento dessa natureza pudesse ser desenvolvido com tamanha rapidez, principalmente considerando tratar-se da fase inicial da obra, etapa em que, via de regra, há um ritmo naturalmente mais lento na realização dos trabalhos, tendo em vista a necessidade de mobilização de equipamentos e de equipe de operários. 
18. O descompasso entre serviços medidos e os efetivamente realizados foi confirmado in loco pela Funasa nas duas ocasiões em que vistoriou o empreendimento. Na primeira visita, ocorrida em 05/10/2010, foi apurada a realização de 25,1% do objeto (peça 1, p. 57) , enquanto R$ 520.416,01 (40,40%) já haviam sido medidos pela fiscalização da prefeitura, conforme registro constante do boletim de medição nº 4 (peça 43, p. 7) . Igualmente, na última vistoria, realizada em 30/05/2011, a Funasa atestou a construção de 50,5% do sistema de abastecimento (peça 1, p. 77) , enquanto que a medição nº 6, referente ao mês de fevereiro de 2011, já registrava a realização de R$ 910.416,01 (70,68% do empreendimento) . 
19. Em vista disso, julgo que os boletins de medição não possuem força probatória para demonstrar que a execução física do objeto atingiu patamar correspondente ao total de despesas, haja vista a nítida falta de correspondência entre os seus registros e a realidade da obra do sistema de abastecimento."
18.	Da mesma forma, reputo que o novo documento anexado ao processo pelo responsável (peça 61) tampouco é capaz de atestar a finalização do sistema de abastecimento de água. Como bem pontuou a unidade técnica, a declaração patrimonial emitida pela Prefeitura de Vitória do Xingu/PA não deve ser aceita como prova, uma vez que sequer há o reconhecimento da firma do signatário do documento. Assim, à míngua de outras evidências de que o sistema foi concluído e se encontra em operação, opino no sentido de que este ponto da citação remanesce pendente de esclarecimentos. Por ser relevante, relembro que a mera demonstração da entrada em operação não seria o suficiente para viabilizar o julgamento pela regularidade destas contas, haja vista as já mencionadas pendências de ordem financeira detectadas na execução do ajuste. 
19.	Finalmente, registro que o responsável logrou sanar a irregularidade na propriedade do terreno em que o sistema de abastecimento foi construído. Conquanto tenha sido demonstrado que inicialmente o terreno não era de titularidade da Prefeitura, atualmente já não resta dúvidas de que o imóvel pertence ao ente municipal. Por esse motivo, esclareço que esta irregularidade não contribui para a imputação de débito ou aplicação da multa fundamentada no art. 57 da Lei nº 8.443/92.
20.	Ante o exposto, e tendo em vista que a reanálise do feito não ensejou novas conclusões capazes de modificar os entendimentos consignados anteriormente, este representante do Ministério Público de Contas ratifica as conclusões havidas no parecer de peça 58 e endossa a proposta de encaminhamento contida na instrução de peça 64, p. 7-8.
	É o Relatório.

8.1. Jorge Ulisses Jacoby Fernandes (6.546/OAB-DF), Ana Carolina Mazoni (31.606/OAB-DF) e outros, representando Liberalino Ribeiro de Almeida Neto.

Subprocurador-Geral Paulo Soares Bugarin.

TOMADA DE CONTAS ESPECIAL. CONVÊNIO. FUNDAÇÃO NACIONAL DE SAÚDE. MUNICÍPIO DE VITÓRIA DO XINGU/PA. SISTEMA DE ABASTECIMENTO DE ÁGUA. NÃO COMPROVAÇÃO DA BOA E REGULAR APLICAÇÃO DOS RECURSOS ORIUNDOS DE TERMO DE COMPROMISSO CELEBRADO ENTRE A FUNASA E A MUNICIPALIDADE. CONTAS IRREGULARES, DÉBITO E MULTA.

TOMADA DE CONTAS ESPECIAL (TCE)

Secretaria de Controle Externo de Tomada de Contas Especial (SecexTCE).

Registro, inicialmente, que relato o presente feito por força do art. 152 do Regimento Interno do Tribunal de Contas da União - RI/TCU.
2.	Conforme assentado no relatório precedente, trata-se de tomada de contas especial instaurada pela Fundação Nacional de Saúde - Funasa em desfavor do Sr. Liberalino Ribeiro de Almeida Neto (CPF 725.430.194-72) , na condição de ex-prefeito municipal de Vitória do Xingu/PA (gestão 1º/1/2009 a 24/8/2011) , em razão da não comprovação da boa e regular aplicação dos recursos oriundos do Termo de Compromisso (TC/PAC) nº 289/2009 (Siafi 658274) .
3.	O Termo de Compromisso nº 289/2009, com vigência de 31/12/2009 a 26/12/2011 e prestação de contas final para 14/2/2012, teve por objeto a implantação de sistema de abastecimento de água na zona urbana do município, constituído de 2 poços tubulares, 2 reservatórios de 150 m3 (semienterrado e elevado) , sistema de tratamento de água, rede de distribuição, urbanização, subestação elétrica e 1.100 ligações domiciliares. Para a consecução do objeto, foram repassados recursos federais no montante de R$ 1.250.000,00, com contrapartida de R$ 38.660,10.
4.	No decorrer da execução do convênio, foram pagos à empresa contratada (Agroservice Ltda.) , entre 7/7/2010 e 17/8/2011, valores no importe de R$ 1.190.000,00, equivalente a 95,2% do total dos recursos federais envolvidos.
5.	Por outro lado, em fiscalizações in loco para avaliação da execução física do empreendimento, a Funasa apurou percentuais de execução de 25,1% em 11/11/2010 (peça 1, p. 57-59) e 50,5% em 20/7/2011 (peça 1, p. 77-79) .
6.	Antes da conclusão da obra, o ex-prefeito teve sua prisão decretada em virtude de supostos crimes por ele praticados contra a administração pública do referido município, tendo sido afastado do cargo em 24/8/2011. Na oportunidade, a obra foi interrompida.
7.	Mediante parecer de 29/5/2013, a área técnica do concedente avaliou que o estágio em que foi paralisada não permite o funcionamento do sistema de abastecimento de água, tendo em vista que a ausência de ligação do poço tubular com o reservatório elevado e do reservatório elevado com a rede de distribuição e a rede com ligações domiciliares caracterizou o não atendimento de etapa útil, concluindo que a mesma não alcançou o objeto, devendo ser considerado o percentual de execução de 0,00% para fins de prestação de contas.
8.	A gestão municipal, no período de 25/8/2011 a 31/12/2012, foi exercida pelo ex-prefeito sucessor, Sr. Erivando Oliveira Amaral, a quem caberia, via de regra, o ônus da prestação de contas final, em 14/2/2012. Não obstante, o ex-prefeito sucessor não figurou no polo passivo da TCE, tendo em vista ter devolvido à União o importe de R$ 112.507,47 (R$ 98.660,10 da concedente e R$ 13.847,37 dos rendimentos da aplicação financeira) , como saldo remanescente do ajuste, além de ter ingressado com Representação no Ministério Público Federal em desfavor do ex-prefeito Liberalino Ribeiro para que apresentasse a prestação de contas final do TC/PAC 289/2009 ou devolvesse os recursos federais relacionados (peça 1, p. 257-259 e 239-247) .
9.	Nesse sentido, ao longo do trâmite processual foi promovida a citação do responsável (peças 21, 25 e 28) , nos termos propostos pela unidade técnica (peça 17) , autorizada pelo então Relator, Ministro José Múcio (despacho à peça 20) , em razão das seguintes irregularidades: 
Irregularidade 1: omissão no dever legal de prestar contas final do TC/PAC 289/09 (...) ;
Irregularidade 2: realização de pagamentos sem a liquidação prévia da despesa e sem a devida contraprestação em serviços no âmbito do Termo de Compromisso (TC/PAC) 289/09, haja vista que as despesas montaram em R$ 1.190.000,00, representando 95,2% dos recursos repassados, em desconformidade com a execução de apenas 50,5% do objeto pactuado (...) ;
Irregularidade 3: execução parcial (50,5 %) da obra do referido termo de compromisso, sem alcance dos objetivos e funcionalidade do objeto pactuado no plano de trabalho proposto (...) ;
Irregularidade 4: (...) não apresentação da documentação que comprove o exercício pleno dos poderes inerentes à propriedade do imóvel onde foram realizadas as obras do termo de compromisso em tela, após declaração do responsável de que o município de Vitória do Xingu (PA) seria detentor da área objeto das intervenções da obra civil (...) 
10.	O ex-Prefeito Liberalino Ribeiro, por intermédio de seus representantes (peças 29-30) , apresentou suas alegações de defesa acerca das irregularidades a ele imputadas (peças 35 a 43) .
11.	Devidamente instruído o feito, a Secex-PA, em pronunciamentos uniformes, peças 49 a 51, com a concordância do Ministério Público junto ao TCU (parecer à peça 58, ressalvado ajuste necessário no cofre credor) , propôs acatar as alegações de defesa quanto à irregularidade 1, tendo em vista que o ônus da prestação de contas final ter recaído sobre o ex-prefeito sucessor (afastado do polo passivo da TCE) , e rejeitar a defesa quanto às irregularidades 2 a 4; julgar irregulares as contas; imputar débito e aplicar multa.
12.	Estando o presente processo pautado para julgamento na Sessão da Segunda Câmara de 16 de julho de 2019, fui cientificado pelos representantes legais do responsável acerca da existência de documentos adicionais juntados quando o processo já estava no Gabinete do Ministério Público. Em apreço aos princípios constitucionais do contraditório e da ampla defesa, determinei o encaminhamento dos autos à Secex-TCE para pronunciamento a respeito dos novos elementos, bem como o encaminhamento prévio ao MP/TCU, após a reapreciação pela unidade técnica.
13.	Em atendimento, a Secex-TCE (peças 64 a 66) observou que a documentação (peças 52 a 57) juntada após a manifestação da Secex-PA já havia sido objeto de exame pelo MP/TCU (peça 58) . Na ocasião, examinando nova petição e documento juntados em 8/8/2019 (peça 61) , consistente em declaração patrimonial atribuída à Prefeitura de Vitória do Xingu/PA informando a existência, em funcionamento, de sistema de abastecimento de água com características similares às do objeto do termo de compromisso em estudo, a Secex-TCE concluiu, de forma fundamentada, que os novos elementos não alteram o mérito do processo, tendo reiterado o encaminhamento proposto pela Secex-PA, com o ajuste no cofre credor proposto pelo MP/TCU.
14.	O Ministério Público, mediante Parecer à peça 67, ratificou as conclusões consignadas em sua manifestação anterior e endossou a proposta da Secex-TCE. Na oportunidade, porém, manifestou entendimento no sentido de que o responsável logrou sanar a irregularidade na propriedade do terreno em que o objeto do termo de compromisso seria executado.
15.	Assiste razão à unidade instrutiva, com as considerações trazidas pelo parquet especializado.
16.	Conforme evidenciado nos autos, houve flagrante descompasso entre o repasse de recursos à empresa contratada, com o pagamento de valor equivalente a 95,2% do recursos federais previstos, e o estágio de execução da obra (50,5%) no momento da paralisação, caracterizando o pagamento antecipado por serviço não realizado e a ausência de nexo de causalidade entre as despesas ocorridas e a execução física da obra.
17.	A despeito da informação de execução parcial da obra, o estágio em que foi paralisada não permitiu o funcionamento do sistema de abastecimento de água pretendido. Não havendo qualquer serventia para a população do município, o dano ao erário corresponde ao valor total repassado, abatido o valor devolvido ao concedente.
18	Relativamente à declaração patrimonial atribuída à atual Prefeitura Municipal de Vitória do Xingu (peça 61, p. 4) , considero não ser documento hábil para comprovar aproveitamento de parcela executada do objeto, como bem abordado pela instrução da Secex-TCE (peça 64, p. 6) . A uma porque não traz elementos suficientes para demonstrar a compatibilidade do sistema em funcionamento com aquele pactuado com a Funasa. A duas porque não bastaria para comprovar a boa e regular aplicação dos recursos públicos federais, em razão da ausência de nexo causal entre os desembolsos financeiros e a parcela da obra paga e não executada até a última fiscalização in loco da Funasa.
19.	No que diz respeito à irregularidade na propriedade do terreno, acompanho a posição do MP/TCU, no sentido do saneamento da conduta quanto a esse quesito (item 9 do Parecer à peça 58 e item 19 do Parecer à peça 67) . 
20.	No que tange à pretensão punitiva, registro que a medida não se encontra fulminada pela prescrição, pois não transcorreu o prazo prescricional geral de 10 anos previsto no art. 205 do Código Civil, aplicável na espécie. Com efeito, os danos apurados na TCE se referem a pagamentos efetuados entre julho/2010 e agosto/2011, ao passo que o ato que ordenou as citações foi exarado em fevereiro/2018 (Despacho à peça 20) , portanto, dentro do prazo decenal delineado no Acórdão 1441/2016-TCU-Plenário (Relator Ministro Benjamin Zymler) , o que implica a não prescrição da pretensão punitiva que deve ser levada a cabo pelo Tribunal.
21.	Posto isso e por ser necessária e razoável, aplico, nos termos do art. 57 da Lei 8.443/1992, multa de R$ 10.000,00 ao Sr. Liberalino Ribeiro de Almeida Neto.
22.	Ante o exposto, acolho a proposta da unidade instrutiva, que contou com a anuência do Ministério Público junto ao TCU, os quais integram as presentes razões de decidir, e voto no sentido de que seja adotado o Acórdão que ora submeto à consideração desta Colegiado.
TCU, Sala das Sessões Ministro Luciano Brandão Alves de Souza, em 28 de janeiro de 2020.
RAIMUNDO CARREIRO 
Relator